ACORDAO-COMPLETO-2487322

ACÓRDÃO 2171/2021 ATA 36/2021 - PLENÁRIO

VISTOS, relatados e discutidos estes autos de representação autuada por força do Acórdão 2.238/2018 prolatado pelo Plenário do TCU, no âmbito do TC Processo 029.988/2017-9, para a apreciação das justificativas apresentadas pela UTC Engenharia S.A., em face das evidências de contínuas fraudes às licitações conduzidas pela Petrobras na Refinaria Presidente Getúlio Vargas (Repar) ;
ACORDAM os Ministros do Tribunal de Contas da União, reunidos em sessão do Plenário, diante das razões expostas pelo Relator, em:
9.1. sobrestar, com fundamento no art. 157, caput, do Regimento Interno do TCU, a apreciação da participação da empresa UTC Engenharia S.A. em face das fraudes cometidas nas licitações que originaram os contratos (CT 101, CT 111 e CT 112) na Refinaria Presidente Getúlio Vargas no Estado do Paraná (Repar) , admitidas pela empresa, até a demonstração do cumprimento de suas obrigações no Termo de Compromisso de Cessação de Prática (TCC) , firmado com o Conselho Administrativo de Defesa Econômica (Cade) em 18/01/2017, e no Acordo de Leniência anticorrupção, firmado com a Controladoria Geral da União (CGU) em conjunto com a Advocacia Geral da União (AGU) , assinado em 10/7/2017;
9.2. suspender a prescrição da pretensão punitiva desta Corte de Contas, com relação aos fatos designados em análise neste processo, até que haja manifestação dos órgãos signatários dos acordos de colaboração especificados no item anterior quanto ao cumprimento ou descumprimento das obrigações pactuadas pela empresa UTC Engenharia S.A., com fulcro no subitem 9.1.5 do Acórdão 1441/2016-TCU-Plenário;
9.3. determinar à SeinfraOperações que:
9.3.1. em face das notícias de eventual descumprimento pela UTC Engenharia dos acordos especificados no subitem 9.1 desta decisão, promova o acompanhamento periódico dos atos processuais relativos aos compromissos designados no subitem 9.1, realizando as diligências que entender cabíveis junto aos órgãos competentes e a correspondente audiência da empresa responsável, caso esta seja necessária; 
9.3.2. promova a imediata instrução da matéria, caso não mais subsistam as condições para o sobrestamento do presente processo; 
9.4. dar ciência desta deliberação à UTC Engenharia S.A, à Petróleo Brasileiro S.A., ao Ministério Público Federal, à Força Tarefa da Operação Lava Jato em Curitiba, ao juiz titular da 13ª Vara Federal de Curitiba, à Controladoria-Geral da União e à Advocacia-Geral da União.

Representação autuada para a apreciação das justificativas de empresa em face das evidências de fraudes a licitações conduzidas pela Petrobras na Refinaria Presidente Getúlio Vargas (Repar).

Petróleo Brasileiro S.A.

3. Responsável: UTC Engenharia S.A. (44.023.661/0001-08).

Aroldo Cedraz.

13.1. Ministros presentes: Ana Arraes (Presidente), Walton Alencar Rodrigues, Benjamin Zymler, Augusto Nardes, Aroldo Cedraz, Raimundo Carreiro, Bruno Dantas, Vital do Rêgo (Relator) e Jorge Oliveira.
13.2. Ministro que alegou impedimento na Sessão: Aroldo Cedraz.
13.3. Ministro-Substituto que alegou impedimento na Sessão: André Luís de Carvalho.
13.4. Ministros-Substitutos presentes: Augusto Sherman Cavalcanti, Marcos Bemquerer Costa e André Luís de Carvalho.

VITAL DO RÊGO

Cuidam os autos de representação autuada, de forma apartada do processo TC Processo 011.856/2017-3, para apurar a participação da empresa UTC Engenharia S.A. em supostas fraudes ocorridas nas licitações conduzidas pela Petróleo Brasileiro S.A. (Petrobras) para implantação da Refinaria Presidente Getúlio Vargas (Repar) , localizada em Araucária/PR.
Após cumpridas as medidas de saneamento dos autos, o auditor da SeinfraOperações analisou a resposta enviada pela empresa na forma da instrução transcrita a seguir, com os ajustes de forma que entendi pertinentes (peça 32) :
INTRODUÇÃO
Tratam os autos de processo apartado da Representação (peça 19) , formulada com fundamento nos arts. 46 e 86, inciso II, da Lei 8.443/1992, c/c art. 237, inciso VI, do RITCU, em face da ocorrência de fraude às licitações conduzidas pela Petrobras na realização das obras da Refinaria Presidente Getúlio Vargas (Repar) , localizada em Araucária/PR.
Com base nos subitens 9.2 e 9.6.1 do Acórdão 2319/2017-TCU-Plenário (peça 22) foi determinada a realização da oitiva das empresas e a audiência dos responsáveis em processos apartados. As oitivas foram realizadas no âmbito do TC 029.988/20179. Consta no processo, no caso da UTC, o Ofício de Oitiva, peças 28 e 29, e as razões de justificativa à peça 30.
Por meio do Acórdão 2.238/2018 (peça 1) , da relatoria do Ministro André Luís de Carvalho, o Plenário autorizou a autuação de processos apartados específicos para análise dos argumentos de cada empresa chamada em oitiva.
Constituiu-se, então, estes autos para tratar, unicamente, das razões de justificativa apresentadas pela UTC Engenharia S/A, em face da Representação constante do TC 011.856/20173.
HISTÓRICO
A partir de informações extraídas do Relatório que acompanha o Acórdão 1083/2017-TCU-Plenário (Relator Exmo. Ministro-Substituto André Luís de Carvalho, TC 023.266/20155) , faz-se um breve relato da atuação do TCU nas obras da Repar desde 2009.
Naquele ano, foi realizada auditoria pela Secex-PR com o objetivo de fiscalizar as obras de modernização e adequação do sistema de produção da Refinaria. Foram analisados dezenove contratos relacionados às obras industriais do empreendimento (carteiras de gasolina, coque, propeno, solventes, caldeiras, automação e outras) , que somados alcançaram o montante de R$ 8.673.968.112,09, a preços da época. Ao final da execução contratual, o montante pago foi de R$ 10.748.645.666,11, incluídos aditivos e reajustamentos (TC Processo 010.546/20094) .
O Relatório de Fiscalização identificou, em cada um dos dezenove contratos analisados (à exceção da ausência de parcelamento do objeto, achado 3.2, que não foi registrado nos contratos CT 075 e CT 152) cinco indícios de irregularidade grave com recomendação de paralisação - IGP, nos termos da Lei de Diretrizes Orçamentárias vigente:
Achado 3.1: Projeto básico deficiente ou desatualizado;
Achado 3.2: Ausência de parcelamento do objeto;
Achado 3.3: Orçamento incompleto ou inadequado;
Achado 3.4: Superfaturamento decorrente de preços excessivos frente ao mercado; e
Achado 3.5: Restrição à competitividade da licitação.
Foram realizadas a diligência e as audiências propostas pela Secex-PR e acolhidas pelo então Relator, Exmo. Ministro Walmir Campelo (TC Processo 010.546/20094) .
Em 2011, a então Secob-3, após concluir a reanálise de preços dos contratos, iniciada em 2010 por ocasião do Fiscobras daquele ano, sugeriu a reclassificação das irregularidades, inicialmente consignadas nos dezenove contratos fiscalizados como IGP, para IGC, em função do adiantado estágio de execução das obras.
Importa registrar que na auditoria realizada em 2009, a Secex-PR apontou indício de superfaturamento nos dezenove contratos auditados, a partir da comparação entre os custos unitários contidos nas estimativas de custo da Petrobras e os respectivos custos contidos nos Demonstrativos de Formação de Preços (DFP) das empresas contratadas. Percentuais de BDI, administração local, canteiros, instalações e outras despesas ou custos indiretos foram expurgados dos custos diretos e, sobre o custo direto remanescente, aplicado o BDI referencial previsto no Acórdão 325/2007-TCU-Plenário. Em 3/5/2012, a unidade especializada reanalisou os preços contratuais a partir do exame da referida estimativa de custo, comparando-a com o valor global do contrato.
Essas avaliações registraram limitações relevantes, mormente pela discussão envolvendo a faixa de variação da estimativa de custo (intervalo de precisão) , que foi tratada nos autos do TC Processo 006.810/20110, processo constituído com a finalidade precípua de avaliar a legalidade da utilização da referida faixa. Em função disso, o Exmo. Sr. Ministro-Relator André Luís de Carvalho) determinou o sobrestamento dos autos até a apreciação definitiva do TC Processo 006.810/20110 (Despacho, peça 68, TC Processo 021.479/20098) .
Apesar da questão envolvendo a faixa de variação da estimativa de custo ter sido apreciada no TC Processo 006.810/20110, continuou a persistir a limitação de se analisar o valor das obras com base nas estimativas de custo, visto que a definição deste intervalo de precisão impôs-se como uma variável de difícil avaliação pelas equipes de auditoria, que envolvia, inclusive, a análise do grau de maturação dos projetos constantes da licitação.
Esse é um breve resumo da matéria antes da Operação Lava Jato. Ressalta-se que seguem processos específicos de tomadas de contas especiais referentes a contratos da Repar (ver peça 77, TC 011.856/20173) .
Seguindo a linha do tempo, como registrado no Voto condutor do Acórdão 2319/2017-TCU-Plenário (Relator Exmo. Ministro André Luís de Carvalho, peça 22) , a Representação que fundamenta a realização das oitivas "foi motivada pelos resultados da Operação Lava Jato (OLJ) com as evidências sobre a formação de cartel para fraudar licitações e a corrupção de dirigentes da empresa estatal, salientando que essas ilicitudes estão materializadas nas diversas ações civis e penais conduzidas perante a Justiça Federal no Estado do Paraná, a partir dos elementos obtidos em operações de busca e apreensão e dos testemunhos oferecidos ao Poder Judiciário, além das informações obtidas pelos acordos de colaboração premiada firmados com o MPF pelas diversas pessoas físicas e jurídicas [peças 3 a 18]".
O cartel autodenominava-se de "Clube", do qual participavam as empresas Odebrecht, Engevix, OAS, UTC, Camargo Correa, Techint, Andrade Gutierrez, Mendes Júnior, Promon, MPE, Skanska, Queiroz Galvão, Iesa, Galvão, GDK e Setal. Nesse esquema, que durou pelo menos entre os anos de 2003-2014, grandes empreiteiras pagavam propina para altos executivos da Petrobras e outros agentes públicos para obter contratos com a Petrobras, impondo gastos adicionais nestes contratos e os utilizando para financiar pagamentos indevidos a partidos políticos, políticos eleitos ou outros agentes políticos. Esses executivos da Petrobras não só se omitiam em relação ao cartel, do qual tinham conhecimento, mas o favoreciam em troca de recebimento de propina, restringindo as empresas convidadas para participar das licitações àquelas escolhidas pelo cartel para ser a ganhadora dentre as participantes.
As empreiteiras, por meio do "Clube", substituíam a concorrência real por uma concorrência formal. Os preços oferecidos à Petrobras eram calculados e ajustados em reuniões secretas, nas quais também se definia quem ganharia o contrato. Os valores contratados eram sempre próximos ou acima do limite superior de 20% do preço estimado pela Petrobras. Esse cartel possuía, inclusive, um regulamento que simulava regras de um campeonato de futebol, para definir como as obras seriam distribuídas entre as empresas. Para disfarçar o ilícito, o registro escrito da distribuição de obras era feito, por vezes, como se fosse a distribuição de prêmios de um bingo (peça 3, p. 24) .
Nesse sentido, registra-se, ainda, o seguinte trecho do Relatório do Acórdão 1083/2017-TCU-Plenário:
Fatos novos, entretanto, trazidos pela OLJ, em que se encontram explícitos relatos de que houve superfaturamento e superfaturamento nos contratos da Repar, como ainda mudanças relevantes jurisprudenciais e doutrinárias sobre a matéria trouxeram um novo cenário fático, com dados novos, que consolidaram uma nova perspectiva, ultimando a necessidade de uma reavaliação das análises até então realizadas, incluindo as razões de justificativa apresentadas pelos responsáveis arrolados até então sem um parecer conclusivo.
Diante das limitações das análises de preço acima relatadas e à luz desse novo cenário fático, incluindo relatos dos colaboradores da OLJ, a exemplo do que afirmou o Sr. Paulo Roberto Costa ao se referir aos contratos CT 101, CT 111 e CT 112 da Repar 'que pode afirmar, com certeza, que este contrato específico foi objeto de cartelização e foi superfaturado', a SeinfraPetróleo elaborou instrução, concluída em 8/2015 (TC Processo 021.479/20098, peça 120) , buscando empreender uma quantificação técnica e objetiva, a fim de avaliar a real dimensão dos prejuízos causados ao Erário, não obstante os relatos dos referidos colaboradores da OLJ.
A partir dos fatos e documentos encartados na Representação, o Plenário desta Corte, por meio do Acórdão 2.319/2017 (peça 22) , sob a relatoria do Exmo. Ministro-Substituto André Luís de Carvalho, conheceu da Representação e determinou a oitiva das empresas relacionadas, alertando-as da possibilidade de serem declaradas inidôneas para participar, por até cinco anos, de licitações na Administração Pública Federal, nos seguintes termos:
9.1. conhecer da presente representação, por atender aos requisitos de admissibilidade previstos no art. 86, inciso II, da Lei 8.443, de 1992, e nos arts. 235 e 237, inciso VI, do RITCU;
9.2. promover a oitiva das empresas a seguir relacionadas, com fulcro no art. 250, inciso V, do RITCU, para que, no prazo de até 15 (quinze) dias contados da ciência desta deliberação, se manifestem sobre as irregularidades subsequentemente indicadas, alertando-as de que, diante da comprovação da suscitada fraude à licitação, o TCU poderá declarar a inidoneidade da licitante fraudadora para participar, por até cinco anos, de licitações na administração federal e de licitações na administração pública estadual, distrital ou municipal com o aporte de recursos federais, nos termos do art. 46 da Lei 8.443, de 1992:
9.2.1. empresas: Construtora Norberto Odebrecht S.A.; Construções e Comércio Camargo Corrêa S.A.; Construtora Andrade Gutierrez S.A.; Mendes Júnior Trading e Engenharia S.A.; MPE Montagens e Projetos Especiais S.A.; Promon Engenharia Ltda.; Toyo Setal (SOG) Empreendimentos Ltda.; Techint Engenharia e Construção S.A.; UTC Engenharia S.A.; Construtora OAS S.A.; Engevix Engenharia S.A.; Galvão Engenharia S.A.; Construtora Queiroz Galvão S.A.; GDK S.A.; Iesa Óleo & Gás S.A.; e Skanska Brasil Ltda.;
9.2.2. irregularidades: conluio entre as empresas e fraude às licitações da Repar que precederam o Contrato 0800.0035013.07.2 (CT 101) , o Contrato 0800.0043363.08.2 (CT 111) e o Contrato 0800.0043403.08.2 (CT 112) , no bojo de esquema criminoso conduzido, pelo menos, de 2003 a 2014, a partir das seguintes condutas ilícitas: a) combinação de preços; b) quebra de sigilo das propostas; c) divisão de mercado; d) oferta de propostas de cobertura para justificar o menor preço ofertado; e) combinação prévia dos resultados com o consequente direcionamento das licitações; e f) ausência de formulação de proposta para beneficiar a empresa escolhida pelo cartel;
 (...) 
9.6. determinar à SeinfraOperações que:
9.6.1. promova as oitivas e audiências indicadas nos itens 9.2 e 9.3 deste Acórdão em processos apartados, em consonância com a sistemática inaugurada pelo Acórdão 2109/2016-TCU-Plenário;
Ainda nesse Acórdão 2319/2017-TCU-Plenário, por meio do subitem 9.3, com fundamento no art. 250, inciso IV, do Regimento Interno do TCU, foi determinada também a audiência dos Srs. José Sérgio Gabrielli de Azevedo, como presidente da Petrobras; Paulo Roberto Costa, como diretor de Abastecimento da Petrobras; Renato de Souza Duque, como diretor de Engenharia e Serviços da Petrobras; e Pedro José Barusco Filho, como gerente executivo de Engenharia da Petrobras, incluindo o alerta acerca da possibilidade de aplicação de inabilitação para o exercício de cargo em comissão ou função de confiança no âmbito da Administração Pública, além de multa.
Em adição, por meio do subitem 9.4.1 da citada deliberação, foi decretada cautelarmente a indisponibilidade dos bens do Sr. José Sérgio Gabrielli de Azevedo pelo prazo de um ano, com fundamento no art. 44, § 2º, da Lei 8.443, de 1992, e nos arts. 273 e 274 do RITCU, em sintonia com os procedimentos definidos pelo Acórdão 1083/2017-TCU-Plenário.
A presente instrução analisa os argumentos da Techint Engenharia e Construção S/A e avalia sua participação no esquema de fraude às licitações da Repar. O exame técnico acerca da participação das demais empresas implicadas nesse esquema constará dos respectivos processos apartados criados para esse fim, conforme a Tabela 1 a seguir:
Tabela 1: Relação de processos apartados instaurados a partir do TC 029.988/20179
	Processo
	Responsável

	TC Processo 036.677/20183
	Construções e Comércio Camargo Corrêa S.A.

	TC Processo 036.676/20187
	Construtora Norberto Odebrecht S.A./Odebrecht Plantas Industriais e Participações S.A.

	TC Processo 036.678/20180
	Construtora Andrade Gutierrez S.A.

	TC Processo 036.697/20184
	Skanska Brasil Ltda.

	TC Processo 036.685/20186
	Toyo Setal Empreendimentos Ltda.

	TC Processo 036.682/20187
	MPE Montagens e Projetos Especiais S.A.

	TC Processo 036.679/20186
	Mendes Júnior Trading e Engenharia S.A.

	TC Processo 036.692/20189
	Engevix Engenharia S.A.

	TC Processo 036.694/20185
	Construtora Queiroz Galvão S.A.

	TC Processo 036.696/20188
	Iesa Óleo & Gás S.A.

	TC Processo 036.693/20189
	Galvão Engenharia S.A.

	TC Processo 036.690/20180
	Construtora OAS S.A.

	TC Processo 036.687/20189
	Techint Engenharia e Construção S/A

	TC Processo 036.695/20181
	GDK S.A.

	TC Processo 036.683/20183
	Promon Engenharia Ltda.

	TC Processo 036.698/20180
	SOG Óleo e Gás S.A.

Fonte: peça 148 do TC 029.988/20179
EXAME TÉCNICO
Da tempestividade
A UTC foi notificada em 08 de novembro de 2017 e apresentou sua manifestação no dia 23 de novembro de 2017, portanto dentro do prazo inicialmente previsto de 15 dias. 
Registra-se que a partir de proposta da unidade técnica, datada de 24/11/2017 (peças 8586, TC 029.988/20179) , acolhida nos termos da deliberação acima referida, foi concedido prazo adicional de 30 dias a todos os responsáveis, independente de terem ou não feito pedido de prorrogação de prazo, conforme alíneas "a" e "b" do Acórdão 2715/2017-TCU-Plenário, prolatado em 12/12/2017.
Considera-se, portanto, tempestiva a manifestação da empresa.
Das alegações
A UTC inicia afirmando que é de conhecimento amplo, público e notório que firmou Termo de Cessação de Conduta (TCC) com o CADE e também Acordo de Leniência (AL) com a União Federal através da AGU - Advocacia Geral da União e CGU - Controladoria Geral da União, e alegando que, por essa razão, a instauração do presente procedimento perderia sua utilidade, dado que instaurado para averiguar fatos já esclarecidos, como também evidenciaria inobservância de respeito aos elementos retrospectivo como também prospectivo da colaboração firmada.
Análise:
De fato, o Sr. Ricardo Pessoa, sócio majoritário da UTC, UTCPar e Constran, assinou acordo de colaboração premiada com a Procuradoria-Geral da República (PGR) , posteriormente homologada pelo Supremo Tribunal Federal em 25/06/2015.
Com o CADE a UTC assinou, em janeiro de 2017, dois TCC, sendo um acerca de condutas anticompetitivas no âmbito da Eletrobrás Termonuclear S.A. - Eletronuclear em relação a contrato de montagem eletromecânica na Usina Angra 3 e o outro TCC acerca de condutas anticompetitivas em diversos contratos da Petrobrás. 
Contudo, a UTC Engenharia descumpriu os Termo de Cessação de Conduta firmado com o CADE, não honrando o pagamento da primeira parcela do acordo. Como consequência do inadimplemento da primeira parcela foram reabertos os processos administrativos e a UTC foi multada em R$ 200.000,00 (duzentos mil reais) , porém também não pagou a multa e por esta já estar vencida há mais de 60 (sessenta) dias, O CADE efetuou a inscrição da UTC Engenharia na dívida ativa da União em 14/08/2018, conforme Certidão de Dívida Ativa nº 24/2018 (Peça 48) .
Cade declara descumprimento do acordo firmado com a UTC Engenharia em investigações da Lava Jato
Construtora voltará a responder aos processos administrativos e será multada em R$ 200 mil, em cada processo
O Tribunal do Conselho Administrativo de Defesa Econômica (Cade) declarou descumprimento integral de Termos de Compromisso de Cessação (TCCs) firmados pela UTC Engenharia no âmbito de investigações ligadas à Operação Lava Jato. A partir da decisão, proferida na sessão de julgamento desta quarta-feira (25/04) , a construtora voltará a responder aos processos administrativos e será multada em R$ 200 mil em cada processo.
Em janeiro de 2017, a UTC celebrou acordos com o Conselho nos processos que investigam carteis em licitações de obras onshore da Petrobras e de montagem eletronuclear da Usina de Angra 3. Os TCCs previam o pagamento de contribuições que somavam R$ 139.153.762,42. Desse valor, o processo de cartel em licitações da Petrobras correspondia a R$ 129.232.142,71, a maior contribuição pecuniária individual já negociada com uma empresa na história do Cade.
A primeira parcela da contribuição deveria ter sido paga em dezembro do ano passado, quando a UTC solicitou ao Conselho prorrogação do vencimento. O pedido foi negado e a empresa continuou inadimplente, o que levou o Setor de Acompanhamento de Decisões da Procuradoria Federal junto ao Cade (PFE/Cade) a recomendar a abertura de procedimento para apurar o descumprimento do acordo.
Com base em parecer da PFE/Cade, o Tribunal concedeu à UTC prazo de 30 dias corridos, a contar da ciência da decisão, para pagamento de multa no valor de R$ 200 mil em cada processo. A penalidade já estava prevista em cláusula do próprio TCC para o caso de descumprimento de qualquer compromisso assumido pela construtora.
A UTC também voltará a figurar no polo passivo dos processos administrativos, e responderá pelas acusações nas mesmas condições dos demais representados. Se condenada ao final das investigações, poderá pagar multar que varia de 0,1% a 20% de seu faturamento, além de outras penalidades previstas em lei. (http://www.cade.gov.br/noticias/cade-declara-descumprimento-do-acordo-firmado-com-a-utc-engenharia-em-investigacoes-da-lava-jato) 
Em julho de 2017, a CGU e a AGU assinaram acordo de leniência com as empresas UTC, UTCPar e Constran. O cronograma de pagamento do acordo previa que nos dois primeiros anos o reconhecimento de 80% do valor pago pelo Sr. Ricardo Pessoa no acordo de colaboração com a PGR e somente a partir da terceira parcela é que a UTC faria o primeiro desembolso relativo especificamente ao acordo de leniência, porém já existem indícios de inadimplência da UTC já na primeira parcela, conforme matéria jornalística do Valor Econômico, datada de 26/12/2019, que trouxe com clareza o nome da empresa UTC como sendo inadimplente, in verbis:
Responsável legal pela celebração da leniência, a CGU assinou 11 acordos até agora, pelos quais as empresas se comprometem a devolver R$ 13,58 bilhões aos cofres públicos. Desse total, mais de 90% se referem a nove empresas envolvidas na Lava-Jato.
O primeiro acordo, da construtora UTC, foi assinado ainda em 2017, mas já começou a apresentar problemas. A empresa não pagou uma parcela do acordo, alegando dificuldade para se desfazer de um ativo. Pediu, então, uma prorrogação de prazo, que foi concedida pela CGU, e depois solicitou ainda mais tempo.
O primeiro sinal de calote reacendeu as críticas sobre os acordos, sobretudo por parte do Tribunal de Contas da União (TCU) . O órgão considera os acordos muito vantajosos para as empresas e sinalizou que vai questionar os critérios usados pela CGU para o cálculo do que deve ser pago.
Rosário crê que o detalhamento excessivo inviabiliza os acordos. "Nenhum país tenta identificar o dano. Você faz o contrato nulo e entra no lucro da empresa. Não dá pra discutir o tamanho do tijolo. O TCU não tem casos transitados em julgado em casos com mais de dez anos. É uma loucura utilizar metodologia sem ter a capacidade. Temos que ser práticos e diretos", ele explica.
 (fonte: https://valor.globo.com/brasil/noticia/2019/12/26/sem-retomada-cgu-ve-risco-de-calote-em-acordos-de-leniencia.ghtml, acesso em 24/1/2020) .
Feitas essas considerações, é importante esclarecer que não há prejudicialidade do presente processo pela existência de processos perante o CADE ou perante a CGU, ainda que exista interseção entre os objetos dos processos, de forma que acordos de leniência do CADE ou CGU bem como termos de cessação de conduta do CADE firmados com os responsáveis não interferem de forma automática no presente processo nem o tornam sem utilidade.  As competências do TCU têm sede na Constituição Federal e em sua Lei Orgânica, e em nada se confundem com as competências do CADE ou da CGU. 
Da alegação de efetiva colaboração da UTC e da alegação da necessária isenção da aplicação de inidoneidade
A UTC afirma que colaborou efetivamente para as investigações referentes aos atos ilícitos praticados no âmbito dos contratos referidos nesta instauração por meio da Colaboração de Ricardo Ribeiro Pessoa, sócio controlador da empresa, do TCC da UTC junto ao CADE e do AL da UTC junto à AGU/CGU.
A UTC reitera que nunca negou os fatos ilícitos objeto de apuração no presente processo, sendo que reconhece a existência dos atos colusórios que favoreceram as empresas que venceram os certames relativos aos serviços dos contratos mencionados. Afirma que as condutas a serem averiguadas neste procedimento já se encontram devidamente esclarecidas, faltando-lhe, portanto, utilidade, que não há nenhum fato novo que substancie o interesse de agir do TCU, já que os fatos que se busca esclarecimento se encontram devidamente esclarecidos, sob iniciativa da própria UTC. Que esta instauração também não converge com o princípio da eficiência, dado que se trata de procedimento sobreposto, quando os demais já alcançaram o fim almejado. Assim, a UTC conclui que a aplicação de inidoneidade presente no artigo 46 da Lei nº 8.443/92 deve ser mitigada, o que explicita mais adiante.
A UTC desenvolve o raciocínio de que a sanção, se do ponto de vista tradicional, teria a finalidade de evitar a prática de comportamentos indesejados por meio da dissuasão, ao serem introduzidas as ideias de consensualidade e cooperação no âmbito do direito sancionador, a sanção passa a ser relacionada não apenas a um elemento de dissuasão, mas sim de indução a comportamentos positivos. Nesse sentido, a UTC alega que, no caso concreto, a imposição de sanção de inidoneidade à UTC coloca em risco o próprio aparato do acerto, em suas feições tanto retrospectiva quanto prospectiva.
Análise:
Inicialmente, é necessário destacar que o próprio acordo de leniência da CGU/AGU com a UTC reconhece de forma expressa, em sua cláusula 16, que este não tem o poder de afastar as competências do TCU.
16.1. As INSTITUIÇÕES CELEBRANTES e as RESPONSÁVEIS COLABORADORAS reconhecem que, de acordo com as vontades aqui livremente expressas, a assinatura do presente Acordo de Leniência não afasta as competências do Tribunal de Contas da União - TCU fixadas no artigo 71 da Constituição Federal.
Também é importante ressaltar que as obrigações e os benefícios do leniente são regulados pela Lei 12.846/2013 no caso da CGU e pela Lei 12.529/2011 no caso do CADE e definidos concretamente pelos acordos firmados. Assim, o que pretende a UTC é uma ampliação dos próprios benefícios de forma automática, sem previsão legal ou mesmo contratual e sem ter as suas obrigações de colaboração modificadas.
A alegação da UTC de que os fatos objeto da presente Representação foram esclarecidos devido às suas colaborações não é verdade, pois os mesmos fatos foram revelados previamente por diversas outras colaborações, como: (i) acordo de leniência da SOG com o CADE; (ii) acordo de leniência da Camargo Corrêa com o CADE; (iii) acordo de leniência da Odebrecht com o MPF; e (iv) termo de cessação de conduta da Andrade Gutierrez com o CADE. Assim, as colaborações da UTC não foram necessárias nem mesmo utilizadas na presente Representação. Por outro lado, é positiva a atitude da UTC em reconhecer todos os atos a ela atribuídas na Representação.
A alegação da UTC de que uma eventual sanção de inidoneidade por parte do TCU colocaria em risco os acordos pode ser verdadeira, porém isso não significa que o TCU deve se abster de cumprir com os seus deveres para preservar tais acordos. É evidente que o TCU não busca prejudicar o andamento de qualquer acordo celebrado, porém se isto vier a ocorrer em decorrência da atuação legítima do TCU, a responsabilidade será tão somente da própria UTC, que possui a responsabilidade primária pela preservação dos acordos e possuía total clareza da não abrangência de qualquer benefício ou obrigação perante o TCU nos acordos firmados.
Tendo esta consciência caberia à UTC ter imediatamente buscado o TCU com o intuito de colaborar com esta Corte de Contas, em especial para a reparação dos danos causados por sua atuação ilícita. Da mesma forma, caberia à UTC ter cumprido fielmente com os pagamentos ajustados no termo de cessação de conduta firmado com o CADE, porém a UTC não honrou sequer a primeira parcela, após um ano de carência. Mais recentemente, como já apontado, notícias na imprensa indicam a possibilidade de descumprimento também do acordo com a CGU/AGU, que poderá ser confirmado ou não por estes órgãos.
Assim, o que se observa é que a UTC busca obter benefícios junto ao TCU, sem qualquer fundamentação, tentando se vitimizar e colocar o TCU como responsável de um eventual descumprimento dos acordos ao passo que a própria UTC não honra os pagamentos já acordados e não se propõe a cooperar com o TCU para a recuperação dos enormes danos causados pela sua atuação ilícita junto à Petrobrás.
Da alegação de que a declaração de inidoneidade representará sentença de morte à UTC e inviabilizará a reparação à Petrobrás
Em relação ao que chama de face retrospectiva, a UTC alega que " (...) pelo fato de que a inidoneidade ferirá de morte uma empresa cuja expertise somente é oferecida em grande parte a contratos públicos, como montagens de hidroelétricas, usinas térmicas, nucleares, refinarias de petróleo, plataformas de exploração offshore, dentre outras. A UTC, como se nota, depende da manutenção de seu status para sobreviver, e, não só isso, este status é a garantia de sobrevivência do próprio Acordo de Leniência".
Nesse sentido, argumenta que a grande maioria das empresas está submetida a condições de vencimento antecipado de títulos ou financiamentos no caso de serem declaradas inidôneas por parte do Poder Público e que o mercado financeiro reconhece que, caso isso ocorra, tais empresas estão fadadas à morte.
De modo a comprovar o alegado, a UTC destaca que as debêntures simples emitidas para a restruturação da dívida da empresa possuem cláusula de vencimento antecipado no caso de declaração de inidoneidade por parte do Poder Público, nos termos da Cláusula 7.1.1, itens XXVIII e XXIX do instrumento particular de escritura da 1ª emissão (peça 30, Doe. 06, p. 115) .
A UTC defende que, ao declarar inidônea determinada empresa que já possui acordo de colaboração com o Poder Público, a consequente impossibilidade de adimplemento das suas obrigações importará na rescisão do pactuado e trará consequências sobre as informações prestadas e a continuidade da colaboração fornecida pela companhia e que, sob esta ótica, não é só a UTC que se encontra sob risco, mas a própria reparação dos danos por ela assumida, colocando em risco a própria PETROBRÁS.
Análise:
Inicialmente faz-se necessário ressaltar que a situação financeira e mercadológica que a UTC se encontra ou que venha a se encontrar é resultado dos seus próprios atos e estratégias, sejam elas positivas ou negativas. Se a declaração de inidoneidade representava risco tão grande ao seu negócio em face de compromissos financeiros assumidos, bastava ter atuado corretamente - o que dependia somente de suas próprias decisões - e esse risco estaria totalmente afastado.
Ainda que seja verdade que o vencimento antecipado das dívidas citadas possa ser uma consequência indireta de eventual declaração de inidoneidade da UTC por parte do TCU, não condiz com a realidade a narrativa que a UTC apresenta, de que a empresa seria ferida de morte, se colocando como vítima e o TCU como algoz. 
Com esse raciocínio, pretende a UTC simplesmente ampliar o rol de benefícios já expressamente definidos no acordo de leniência celebrado com a CGU/AGU, pois que a isenção da sanção de inidoneidade do TCU não faz parte dos benefícios do acordo. Em caso de acolhimento da tese da UTC o TCU estaria ampliando, sem amparo legal, o rol taxativo de benefícios.
Isto não significa que o TCU não possa atenuar a sanção de inidoneidade ou mesmo deixar de aplicá-la nos casos em que entenda haver efetiva colaboração da empresa leniente também com esta Corte de Contas, em especial a colaboração que auxilie na recuperação dos danos causados. 
Nessa linha e considerando que a Lei 12.846/2013 expressamente determina ao leniente que coopere plena e permanentemente e que o acordo de leniência não exime a pessoa jurídica da obrigação de reparar integralmente o dano causado, entende-se como obrigação da UTC para obter benefícios que coopere plenamente com o TCU para a reparação dos danos causados dentro do escopo do acordo de leniência firmado.
Da alegação de risco aos acordos de colaboração em sua face prospectiva - Insegurança jurídica e proteção à confiança legítima - Necessidade de Observância das premissas do Acórdão 483/2017-TCU-Plenário
A UTC alega que além do risco ao próprio cumprimento do acerto, restará sob grave risco a atuação preventiva à ocorrência de atos ilícitos por meio da indução aos mais variados comportamentos positivos por parte não só do colaborador/leniente, mas também de terceiros, dado que haverá insegurança jurídica para eventuais interessados em colaborar com as autoridades públicas.
A UTC segue seu raciocínio afirmando que, pelo princípio da segurança jurídica, intimamente relacionado à proteção à confiança legítima, pode-se entender que a atuação da Administração Pública está limitada em certos casos, de forma a se resguardar a segurança, ou confiança, dos administrados contra atos inesperados do próprio Poder Público que, se praticados em outras circunstâncias, seriam perfeitamente válidos.
Afirma ainda que a autonomia dos diversos órgãos da Administração Pública é uma só e não pode servir de supedâneo para que sejam adotadas soluções jurídicas diversas para a resolução dos mesmos problemas. Também ressalta que o escopo do presente processo é exatamente o mesmo do analisado pelo CADE no processo nº 08700.007351 /2015-5, do qual originou-se o acordo firmado com a UTC.
A UTC sustenta que, sob o prisma do princípio da segurança jurídica, não se pode admitir a penalização de empresa com base em mesmos fatos que já tenham sido objeto de acordo firmado com outra entidade pública pertencente à UNIÃO FEDERAL, que, por razões de interesse público, deixou de aplicar a pena de inidoneidade à empresa.
A UTC afirma que foi  nesse sentido o voto do Exmo. Ministro Relator nos autos do Acórdão 483/2017, o qual teria aduzido pela necessidade de se respeitar a unicidade da Administração Pública e, consequentemente, os termos dos acordos de leniência celebrados entre o Ministério Público Federal e as empresas Camargo Corrêa, Andrade Gutierrez e Odebrecht, argumentando que, sendo o Estado um só, não pode o TCU adotar postura contraditória aos outros órgãos desse mesmo Estado que, com o fim de se atingir objetivos de interesse público, celebraram acordos de colaboração com tais empresas. E que o Exmo. Relator deste Acórdão elucida que a Corte de Contas tem optado por resguardar os direitos daqueles agentes que decidem cooperar com as instituições estatais.
Com isso, a UTC alega que não há qualquer razão para que se admita a penalização da UTC neste processo, vez que esta celebrou acordo com o CADE tendo como objeto os mesmos fatos apurados no presente feito. Alega ainda que tal penalização caracteriza manifesta violação ao princípio da segurança jurídica e à proteção da confiança legítima, já que acarreta a tomada, pelo Estado, de posturas nitidamente contraditórias, ainda que por meio de diferentes instituições públicas
A UTC argumenta que o interesse público reconhecido pelo CADE na celebração do acordo com a UTC não é maior ou menor do que o interesse público advindo dos atos desta Corte de Contas, do MPF ou da CGU/AGU no Acordo de Leniência. Alega que se trataria do mesmo interesse público, não sendo assim possível conferir maior ou menor grau de força aos diferentes órgãos da Administração Pública, uma vez que esta é una, sendo que os seus próprios órgãos devem respeitar e agir de forma coerente com os acordos realizados pelos demais e que é incontroversa a necessidade, por parte de todos os órgãos da administração pública federal, de respeitar os acordos celebrados com os demais órgãos e entidades administrativas na mesma esfera, cabendo a estes, inclusive zelar. Em nome do interesse público pelo seu efetivo cumprimento.
Assim, a UTC defende a necessidade de observância do pactuado pela empresa com o CADE e União Federal através da AGU/CGU, bem como o pactuado pela PGR com o acionista controlador da Requerente, o Sr. RICARDO RIBEIRO PESSÔA.  Alega também que a declaração de inidoneidade da empresa por parte desse Tribunal poderá impossibilitar o pagamento das quantias avençadas.
A UTC alega ainda que, caso determinada por esta Corte de Contas, a inidoneidade contraria todo o defendido pelo próprio Tribunal, especialmente o consignado de forma expressa pelo voto do Acórdão 483/2017, de modo que desestimularia os particulares na celebração de novos acordos, prejudicando a face PROSPESTIVA da consensualidade na Administração Pública.
A UTC argumenta que a sua condenação importa em um atentado aos referidos princípios constitucionais e legais e às disposições da Lei nº 12.529 /11, as quais possibilitam a celebração de acordo com a empresa infratora, que, em troca do seu reconhecimento de participação na conduta investigada, da colaboração de forma efetiva com as investigações e do recolhimento de contribuição pecuniária ao Fundo de Direito Difusos - FDD, não será declarada inidônea.
Por todas essas alegações, a UTC conclui pela necessidade de se isentar a UTC da referida declaração de inidoneidade, no presente caso.
Análise:
O termo de cessação de conduta do CADE com a UTC, que já foi declarado descumprido, e o acordo de leniência da CGU/AGU com a UTC possuem escopos definidos, bem como as obrigações e benefícios do colaborador. Dentre estes benefícios nada há que seja da esfera de atuação do TCU, além de haver cláusula expressa no acordo da CGU deixando claro que o acordo não tem poder de afastar as competências do TCU. Dessa forma, não há que se falar em insegurança jurídica caso a UTC venha a ser declarada inidônea por esta Corte de Contas. Também não há que se falar que uma eventual sanção terá sido um ato inesperado, pois além de a UTC não gozar de qualquer tipo de imunidade junto ao TCU, esta empresa responde a diversos outros processos similares no TCU em relação a outras licitações da Petrobrás e da Eletronuclear.
Ao afirmar que não pode admitir penalização da empresa com base em fatos que foram objeto de acordos com o CADE e com a CGU, a UTC não leva em consideração a independência das diferentes instâncias, as competências constitucionais e legais do TCU e o próprio acordo que firmou com a CGU/AGU, de forma que qualquer que seja a decisão que venha a ser tomada pelo TCU, estará esta decisão plenamente alinhada com o princípio da segurança jurídica.
Também não assiste razão à UTC quando tenta se amparar no termo de cessação de conduta firmado com o CADE, tanto pelo fato de que tal termo não interfere nas competências do TCU quanto pelo fato do termo já ter sido declarado descumprido pelo CADE por inadimplência da UTC logo na primeira parcela, ressaltando que o próprio CADE já retomou os respectivos processos administrativos em face da UTC que se encontravam suspensos por força do termo.
Também não deve prosperar a argumentação da UTC que tenta igualar e comparar os interesses públicos resguardados pelo TCU aos interesses públicos resguardados pelo CADE, CGU e MPF. Cada um desses órgãos possui competências distintas, de acordo com seus objetivos e respeitando o modelo institucional moldado pela Constituição Federal. Ainda que existam pontos de contato na atuação de cada um, isto não significa que atendam aos mesmos interesses públicos. 
As competências do TCU têm sede na Constituição Federal e em sua Lei Orgânica, e em nada se confundem com as competências do CADE. No presente processo, apura-se a ocorrência de fraude a licitação, que pode ou não se dar juntamente com a formação de cartel. Não pretende o TCU apurar ilícitos concorrenciais, de forma que não há nenhum conflito entre o presente processo e o que tramita no CADE. A irregularidade aqui tratada é a fraude licitatória. A formação de cartel, para fins deste processo, é o meio utilizado pelas empresas para praticar a fraude às licitações da Petrobras.
Em relação à CGU, é preciso deixar clara a competência desta Corte de Contas: de acordo com a Constituição Federal e a sua Lei Orgânica, o TCU não exerce o controle subsidiário. No caso das fraudes às licitações, é plena a competência desta Corte de Contas. O TCU não está adstrito ou limitado. Por tais razões, não está obrigado a aguardar o resultado de quaisquer apurações e, quando o faz, é por mera liberalidade. A exceção é para o caso de situações específicas de decisões judiciais prolatadas no âmbito criminal.
Nessa linha, como detalhado a seguir, a sanção de inidoneidade aplicável pela CGU (Lei 8.666/1993, art. 87, inciso IV, ou art. 88, incisos II e III) tem natureza distinta da prevista na Lei 8.443/1992 (LOTCU) , cujo comando deriva da Constituição Federal, e se dá em razão de fraude comprovada à licitação (art. 70 c/c 71, inciso VIII, ambos da CF/1998) :
Art. 70. A fiscalização contábil, financeira, orçamentária, operacional e patrimonial da União e das entidades da administração direta e indireta, quanto à legalidade, legitimidade, economicidade, aplicação das subvenções e renúncia de receitas, será exercita pelo Congresso Nacional, mediante controle externo, e pelo sistema de controle interno de cada poder.
Parágrafo único. Prestará contas qualquer pessoa física ou jurídica, pública ou privada, que utilize, arrecade, guarde, gerencie ou administre dinheiros, bens e valores públicos ou pelos quais a União responda, ou que, em nome desta, assuma obrigações de natureza pecuniária.
 (...) 
Art. 71. O controle externo, a cargo do Congresso Nacional, será exercido com o auxílio do Tribunal de Contas da União, ao qual compete:
 (...) 
VIII - aplicar aos responsáveis, em caso de ilegalidade de despesa ou irregularidade de contas, as sanções previstas em lei, que estabelecerá, entre outras cominações, multa proporcional ao dano causado ao erário; (grifos acrescidos) 
Entre as sanções previstas em lei, conforme disciplina a Carta Magna, está a aplicação de sanção de inidoneidade por até 5 anos para contratar com a Administração Pública Federal, nos termos do art. 46 da Lei 8.443/1992 (Lei Orgânica do Tribunal de Contas da União - LOTCU) , cujo comando é taxativo quanto à obrigação de aplicação da sanção:
Art. 46. Verificada a ocorrência de fraude comprovada à licitação, o Tribunal declarará a inidoneidade do licitante fraudador para participar, por até cinco anos, de licitação na Administração Pública Federal.
Há entendimento pacificado no âmbito do TCU de que a declaração de inidoneidade prevista no art. 46 da Lei 8.443/1992 é distinta da pretensão punitiva constante do art. 87, inciso IV, da Lei 8.666/1993, tal qual consta do Relatório que fundamenta o Voto do Exmo. Ministro. Relator Walton Alencar Rodrigues e do Acórdão 348/2016-TCU-Plenário, conforme excerto a seguir, inclusive com citação de pronunciamento do Exmo. Ministro Sepúlveda, do STF, nesse mesmo sentido.
Com o advento da Lei nº 8.666/93, a matéria em questão mereceu disciplinamento mais amplo do verificado nos diplomas legais já referidos, conforme se apreende da utilização pelo novo dispositivo da expressão Administração Pública, sem o qualificativo 'federal', o que se comprova pelo teor de seu texto reproduzido abaixo, in verbis:
'Art. 87. Pela inexecução total ou parcial do contrato a Administração poderá, garantida a prévia defesa, aplicar ao contratado as seguintes sanções:
 (...) 
IV - declaração de inidoneidade para licitar ou contratar com a Administração Pública enquanto perdurarem os motivos determinantes da punição ou até que seja promovida a reabilitação perante a própria autoridade que aplicou a penalidade, que será concedida sempre que o contratado ressarcir a Administração pelos prejuízos resultantes e após decorrido o prazo da sanção aplicada com base no inciso anterior.
 (...) 
§ 3º A sanção estabelecida no inciso IV deste artigo é de competência exclusiva do Ministro de Estado, do Secretário Estadual ou Municipal, conforme o caso, facultada a defesa do interessado no respectivo processo, no prazo de 10 (dez) dias da abertura de vista, podendo a reabilitação ser requerida após 2 (dois) anos de sua aplicação.' (...) 
Neste ponto, faz-se mister desde logo esclarecer que, não obstante idênticas em sua denominação, a declaração de inidoneidade afeta ao poder sancionatório do TCU (art. 46, da Lei 8.443/92) , não se confunde com a referida pela Lei 8.666/93, no seu art. 87, inciso IV, tampouco foi, por este último dispositivo, derrogada.
Neste sentido, aliás, pronunciou-se o Supremo Tribunal de Federal, ao decidir Conflito de Atribuição entre o Ministro de Estado dos Transportes e o Tribunal de Contas da União, ao acolher o voto condutor da lavra do Exm.º Sr. Ministro Sepúlveda, que não só delimitou com clareza o âmbito de incidência de cada norma, como fixou a abrangência da sanção aplicada pela Corte de Contas vinculando-a à sua atuação fiscalizadora. Eis o seu teor:
'VOTO:
O fato de não figurar, no precedente mencionado pela agravante, órgão estatal no exercício de atividade judicante não significa, por si só, a superação da jurisprudência citada na decisão agravada. Naquela ocasião, observou o Relator que a hipótese - sem previsão constitucional, sob a perspectiva da natureza eminentemente administrativa dos conflitantes - envolvia órgãos de membros diversos da federação (Ministério Público da União versus Ministério Público estadual) , atraindo a competência originária do Supremo devido à alínea f do inciso I do artigo 102 da Constituição.
Ora, o precedente citado não afasta a orientação fixada nos julgamentos referidos na decisão agravada (CA 16 e CA 24) , pois considerado fato suficiente para a instauração da competência deste Tribunal, inexistente neste e naqueles casos: o envolvimento de órgãos de membros diversos da federação. II De qualquer forma, o exame da questão dependeria da existência do próprio conflito, que penso não ocorrer na espécie. É que, conforme ressaltei na decisão agravada, são diversas e inconfundíveis as áreas de atuação dos requeridos. Vale recordar a lição do saudoso Victor Nunes Leal sobre o papel do Tribunal de Contas da União e a sua relação com a Administração Pública: '...Cumpre notar, porém, que a doutrina mais segura, baseando-se na natureza de sua principal atribuição, não o considera integrante do aparelhamento administrativo em sentido estrito: coloca-o acima da administração propriamente dita, pela ação fiscalizadora que sobre ela exerce. (...) 
Nas palavras de Francisco Campos, '...as funções de controle exercidas pelo Tribunal de Contas, ele, as exerce em nome, por autoridade e com a sanção do Parlamento. São, conseguintemente, pela sua natureza e seus efeitos, funções congressionais ou parlamentares. Não é o seu controle um controle administrativo, mas constitucional'. 'O que torna ainda mais manifesta - escreve Guimarães Menegale - a natureza parlamentar ou congressional das funções do Tribunal de Contas é o fato de que a lei o coloca em relação direta com o Congresso, cominando-lhe a obrigação de a ele referir imediatamente os conflitos ocorridos entre o Tribunal e o Executivo'. O Tribunal de Contas - diz Castro Nunes - 'não é uma jurisdição administrativa, senão em certo sentido, sem confusão possível, entretanto, com as instâncias administrativas que funcionam como órgãos subordinados do Poder Executivo (...) ''.
Vê-se dos esclarecimentos do preclaro mestre - amparado em pronunciamentos de juristas de escol - que a atuação do Tribunal de Contas da União no exercício da fiscalização contábil, financeira, orçamentária, operacional e patrimonial das entidades administrativas não se confunde com aquela atividade fiscalizatória realizada pelo próprio órgão administrativo, uma vez que esta atribuição decorre do controle interno ínsito a cada Poder e aquela, do controle externo a cargo do Congresso Nacional (art. 70 da Constituição Federal) .
Daí porque o poder outorgado pelo legislador ao TCU, de declarar, verificada a ocorrência de fraude comprovada à licitação, a inidoneidade do licitante fraudador para participar, por até cinco anos, de licitação na Administração Pública Federal (art. 46 da L. 8443/92) , não se confunde com o dispositivo presente na Lei das Licitações (art. 87) , que - sendo dirigido apenas aos altos cargos do Poder Executivo dos entes federativos (§ 3º) - é restrito ao controle interno da Administração Pública e de aplicação mais abrangente, conforme esclarece a doutrina: '...Mesmo na hipótese de se acreditar que o artigo 46 da Lei nº 8.443/92 não tenha sido derrogado pela Lei nº 8.666/93, deve-se entendê-lo como de aplicação restrita ao TCU, em sua atuação fiscalizadora, e nunca como paradigma hermenêutico da declaração de inidoneidade nos moldes hoje postos no inciso IV do art. 87 da Lei nº 8.666/93.
A uma, porque trata apenas de fraudes praticadas nos processos licitatórios, sem se preocupar com os ilícitos que possam ocorrer durante a execução do contrato, ou mesmo da contratação com dispensa e inexigibilidade.
A duas, porque estabelece o prazo da sanção, no caso por até 5 anos, enquanto a Lei nº 8.666/93 determina que a sanção durará até que seja promovida a reabilitação junto a Administração.
Como se percebe, a norma é outra e o espírito da lei é outro.' Não se exime, sob essa perspectiva, a autoridade administrativa sujeita ao controle externo de cumprir as determinações do Tribunal de Contas, sob pena de submeter-se às sanções cabíveis. Certo, ainda, que a discussão sobre a possibilidade de aplicação de sanção - genericamente considerada - pelo Tribunal de Contas, no exercício do seu poder de fiscalização, prescinde da existência de conflito de atribuição com outra autoridade administrativa, sendo, portanto, indiferente para a solução do caso e passível de questionamento por outros meios processuais.
III
De tudo, nego provimento ao agravo: é o meu voto.'
 (PET 3528, Pleno, M. Aurélio, DJ 3.3.06) 
Denota-se, portanto, do teor do voto transcrito acima, que a declaração de inidoneidade para licitar emanada de decisão do TCU tem seu campo de incidência delimitado pela competência fiscalizadora que lhe confere a Constituição Federal. Esta é, aliás, a posição mais consentânea com a dicção da Lei, eis que a prerrogativa de declarar a inidoneidade de licitante para contratar com a Administração Pública Federal, prevista no art. 46, da Lei 8.443/92, encontra-se inserto no Capítulo II que trata da 'Fiscalização a Cargo do Tribunal', e na Sessão IV 'Fiscalização de Atos e Contratos'. (Grifos originais alterados e acrescidos) 
No voto condutor do Acórdão 483/2017-TCU-Plenário, da lavra do Exmo. Ministro Bruno Dantas também deixou clara esta questão:
83. A pretensão punitiva prevista na Lei 8666/1993 não se confunde com a prevista na Lei 8.443/1992, conforme excerto do Relatório que fundamenta o Acórdão 348/2016-TCU-Plenário, apresentado anteriormente: 'não obstante idênticas em sua denominação, a declaração de inidoneidade afeta ao poder sancionatório do TCU (art. 46, da Lei 8.443/92) , não se confunde com a referida pela Lei 8.666/93, no seu art. 87, inciso IV, tampouco foi, por este último dispositivo, derrogada'. Portanto apesar de tratarem de condutas semelhantes, as finalidades punitivas e as competências são claramente distintas, uma não derrogando a outra, conforme bem esclarecido no Voto do Exmo. Ministro Sepúlveda, do STF, já transcrito, restando superada essa questão.
84. O mesmo entendimento dado ao art. 87, inciso IV, da Lei 8.666/1993, se aplica ao art. 38, inciso II, da Lei 12.529/2011, que não se confunde com o poder sancionatório do TCU previsto no art. 46, da Lei 8.443/1992. A Lei 12.529/2011 tem por finalidade estruturar o Sistema Brasileiro de Defesa da Concorrência e dispor sobre a prevenção às infrações contra a ordem econômica. Portanto, a sanção prevista em seu art. 38, inciso II, prescreve punição à infração grave à ordem econômica definida no art. 36 dessa mesma lei. Esse argumento também não afasta a aplicação da sanção de inidoneidade prevista na LOTCU.
 (...) 
86. Por fim, os julgados do Superior Tribunal de Justiça citados pela CCCC, RMS 9707/PR e RESP 151.567/RJ, não socorrem o querelante, pois tratam da abrangência dos efeitos da declaração de inidoneidade, os quais ratificam o entendimento esposado no Acórdão 348/2016-TCU-Plenário de que a proibição de contratar não pode ficar restrita a um órgão do poder público. Assim, de fato, a Administração é una, como pretende a manifestante, embora com funções diversa e a declaração de inidoneidade aplicada pelo TCU deve abranger toda a Administração Pública Federal, inclusive contratações via transferências voluntárias da União.
87. Nos termos expostos, verifica-se que não há identidade entre as sanções de inidoneidade aplicável pelo TCU e a inidoneidade ou proibição de contratar previstas na Lei 8.666/1993 e na Lei 12.529/2011, respectivamente, tampouco há comportamento contraditório ou quebra da lógica punitiva, pois a confissão e os acordos e delações firmados com o Poder Público poderão vir a ser considerados como atenuantes na dosimetria da pena, reconhecendo a extensão de seus efeitos também neste processo.
Também o MPF possui competências bastante distintas, atuando como fiscal da Lei, tanto judicialmente como extrajudicialmente. No segundo caso, o MPF pode adotar medidas administrativas, por meio de instrumentos como inquéritos civis públicos, recomendações, termos de ajustamento de conduta e audiências públicas, utilizados para coletar provas sobre a existência ou não de irregularidades. Atuando junto ao TCU existe o Ministério Público de Contas, que possui estrutura própria e não se confunde com o MPF. Ressalta-se ainda que a UTC não possui acordo de leniência com o MPF, o que existe em verdade é um acordo de colaboração do acionista controlador, que não confere qualquer benefício à UTC além da possibilidade de utilizar até 80% (oitenta porcento) do valor do acordo para abater de futuros acordos de leniência que viessem a ser firmados pelas empresas do colaborador. Este crédito foi utilizado no acordo de leniência firmado com a CGU/AGU.
Em resumo: (i) com o CADE não há mais nada pactuado, pois que o termo foi descumprido pela UTC; (ii) com a PGR ou MPF nunca houve acordo de leniência, mas acordo de colaboração da pessoa física do sócio controlador; e (iii) com a CGU/AGU o acordo traz expressamente cláusula ratificando que as competências constitucionais e legais do TCU não podem ser alteradas ou suprimidas pelo instrumento contratual. Assim não há razão para se falar em não observância do TCU em relação a quaisquer dos acordos citados pela UTC.
Não é verdade a afirmação da UTC de que uma eventual declaração de inidoneidade contraria todo o defendido pelo próprio Tribunal, especialmente o consignado de forma expressa pelo voto do Acórdão 483/2017. Neste voto é possível identificar tratamento diferenciado a dois grupos distintos de responsáveis: (i) a Camargo Corrêa, que celebrou acordo de leniência com o CADE e com o MPF, a Odebrecht e a Andrade Gutierrez, que celebraram acordos de leniência com o MPF; e (ii) as demais empresas sem acordo de leniência. Comparando com o presente processo, a UTC se encontra em posição similar ao primeiro grupo, pois que embora tenha descumprido o termo de cessação de conduta com o CADE ainda mantém o acordo de leniência com a CGU/AGU. 
Feito este esclarecimento, transcreve-se o tratamento diferenciado dado à Camargo Corrêa, à Odebrecht e à Andrade Gutierrez no voto condutor do Acórdão 483/2017-TCU-Plenário.
De fato, é fundamental que o Tribunal de Contas da União avalie o impacto de sua decisão sobre a efetividade e a segurança jurídica dos acordos já firmados e sobre a perspectiva de novas negociações.
O acordo de leniência e a colaboração premiada são como um contrato. Qualquer pacto, contrato ou ajuste envolve cálculo, previsão e racionalidade estratégica. Como em qualquer avença, os agentes estimam riscos, barganham benefícios e assumem obrigações. Como em qualquer acordo, eles confiam na estabilidade das regras pactuadas, no funcionamento adequado das instituições para assegurá-las e esperam, sobretudo, segurança jurídica.
Qualquer elemento que desestabilize desnecessariamente essa equação será percebido como motivo de insegurança para futuros interessados em negociar. Seus efeitos serão precificados e fatalmente elevarão os custos de transação de novos contratos. Consequentemente, nos próximos acordos, se houver, o Estado precisará ofertar benefícios ainda maiores em troca do mesmo grau de informações. Nada disso é desejável.
É por essa razão que, ao possibilitar os acordos de leniência, o ordenamento jurídico pressupõe certa interação entre os órgãos. Essas instituições são braços operacionais de um mesmo Estado, de forma que a divisão de papéis entre elas representa mera organização administrativa decorrente das escolhas feitas na composição do ordenamento jurídico. Mas a redução nos índices de crimes dessa natureza, a cessação de condutas reprováveis, a punição aos infratores e a recomposição dos danos, ao fim e ao cabo, interessam ao Estado e à sociedade como um todo.
Dessa forma, o Tribunal também deve considerar para esta decisão eventual colaboração que as empresas estejam fazendo junto ao Ministério Público Federal. Afinal, as informações obtidas por meio da celebração de acordos dessa natureza estão contribuindo para as investigações promovidas pela Lava Jato e são fundamentais para a continuidade e o aprofundamento das apurações.
Conforme se constatou neste processo, o próprio Tribunal de Contas da União pode aperfeiçoar suas ações de controle mediante o acesso e a utilização dessas informações, dando maior efetividade à sua atuação.
Verifico que decisão de mesma racionalidade, deferente aos acordos pactuados, foi tomada pelo Tribunal ao deixar de decretar a indisponibilidade de bens de responsáveis que haviam pactuado termos de colaboração premiada, com a justificativa de que, dessa maneira, manteríamos a integridade do instituto, eis que "não existiria motivos para alguém colaborar no âmbito criminal se remanescesse a possibilidade de sua punição em outras esferas" (Acórdão 2109/2016-TCU-Plenário) .
Ademais, nos TCs Processo 009.834/2010-9 e Processo 023.266/2015-5, relatados pelo Ministro Vital do Rêgo e pelo Ministro-Substituto André Luís de Carvalho, respectivamente, submeteu-se ao Plenário propostas de acórdão que continham dispositivo cujo teor sinalizava a intenção desta Corte de avaliar a contribuição dos agentes no âmbito do acordo judicial de colaboração premiada. No último, mencionava-se, inclusive, possíveis reflexos tanto na aplicação de penalidade quanto no ressarcimento do débito que remanescesse à quantia recolhida no próprio acordo. Cabe o registro de que esses processos ainda não foram apreciados, em virtude de pedido de vista.
Percebo que essas reflexões também subjazem aos pronunciamentos do corpo dirigente da SeinfraOperações, os quais coincidem na proposta de suspender os efeitos da sanção de inidoneidade no caso de empresas que colaborem com as investigações.
Por outro lado, os acordos de leniência e outras formas de colaboração não podem afastar o Tribunal do exercício de suas funções. Com efeito, ainda que possamos considerar essas louváveis iniciativas nas nossas decisões, esta Corte não pode se furtar de cumprir seu papel constitucional de buscar o ressarcimento do dano sofrido pelos cofres públicos.
Ademais, as colaborações de hoje não reparam, por si só, os vultosos montantes que, desviados dos cofres públicos, deixaram de atender às necessidades mais básicas da população. Os efeitos são bastante perceptíveis, pois se materializam em escolas e hospitais que deixam de ser construídos; em rodovias que, por falta de manutenção, causam a morte de milhares de pessoas por ano; em usinas que, ao deixarem de ser construídas, diminuem a oferta de energia planejada, com reflexos no preço e na competitividade dos nossos produtos, aqui e no exterior.
Portanto, é deveras nobre a missão do Tribunal de construir uma decisão que, propiciando o diálogo interinstitucional entre os órgãos de controle, concilie duas necessidades: a de emitir incentivos às colaborações e a de reparar o dano ao erário. E, na verdade, existe uma complementação entre as duas frentes na medida em que uma maior disponibilidade de informações e elementos de prova levará ao ressarcimento dos valores subtraídos neste e noutros casos.
A propósito, a busca por reparação do dano por parte do Tribunal tem potencial de dar maior segurança às empresas que colaboraram com a justiça. Ao firmarem o acordo de leniência, elas não receberam quitação quanto aos prejuízos causados e tem plena consciência de que a precisarão arcar com esse dano. Nada mais natural que o órgão responsável pela cobrança exerça seu papel, sendo especialmente desejável que ele o faça a partir de regras e procedimentos que, sem abrir mão de qualquer parcela desviada, possa dar algum benefício àquelas que optaram por mudar de postura e colaborar com a justiça
Diante desse quadro, é imperativo que o Tribunal identifique possíveis incentivos que, manejados adequadamente, possam diferenciar a posição das empresas que colaboram em face da situação das demais. O intuito é o de induzir uma ampliação do número de empresas colaboradoras e a premissa é a de que essas empresas, ao contrário de suas concorrentes, optaram por adotar uma postura de maior integridade, ética e responsabilidade, o que se materializa na correção de rumos, na cooperação com a justiça, na criação de programas de compliance, entre outras medidas.
Julgo que a confissão e a colaboração dessas empresas junto ao Estado brasileiro na apuração de infrações e no combate ao crime poderá justificar conceder-lhes o benefício de suspensão da aplicação da pena de inidoneidade, no pressuposto de que as informações que elas detêm possam vir a contribuir para que o TCU exerça suas funções com maior efetividade.
Proponho, em essência, a adoção de um instituto inspirado na chamada suspensão condicional da pena, prevista no art. 77 do Código Penal, na medida em que o Tribunal poderá suspender a aplicação da sanção de inidoneidade, mediante determinadas condições para aqueles que se enquadrem em certas características.
Ainda que não haja autorização específica na Lei Orgânica para essa medida, a qual também foi proposta pela SeinfraOperações, há que se interpretar o velho à luz do novo. Nossas competências, regulamentadas em lei há quase 25 anos, integram todo um microssistema de combate à corrupção, que prevê a transação entre fornecimento de informações e sanções premiais (redução de pena, isenção de pena e óbices à apresentação de denúncia, conforme analisado entre os itens 63 e 67 deste voto) . Portanto, ante a efetiva colaboração junto ao MPF com vistas a uma atuação mais efetiva desta Corte, vislumbro ser sim possível a adoção de tal sistemática.
Em adição à possível suspensão da aplicação da pena para essas empresas, na fase posterior de apuração e ressarcimento dos valores subtraídos do erário em Angra 3, ou mesmo em outros empreendimentos investigados na Lava Jato, pode o Tribunal avaliar a possibilidade de efetuar a cobrança de maneira diferenciada no caso dessas empresas, adotando, por exemplo, premissas como as listadas a seguir:
a) benefício de ordem na cobrança da dívida nas tomadas de contas especiais em que empresas colaboradoras respondam solidariamente pelo débito junto a outras empresas;
b) reconhecimento da boa-fé, com seus naturais efeitos de extinção dos juros de mora sobre o montante da dívida (Regimento Interno do TCU, art. 202) ;
c) ressarcimento da dívida mediante parcelamento delineado de forma a respeitar a capacidade real de pagamento das empresas (ability to pay) , a qual deverá ser atestada mediante procedimento analítico efetuado por agentes independentes de notório renome internacional;
d) abatimento, em cada uma das primeiras parcelas da dívida, dos valores já antecipados no âmbito do acordo celebrado pelo Ministério Público Federal, os quais passam a funcionar como um fundo reparador, providências que acarretarão o diferimento do início do recolhimento do débito; e
e) supressão da multa proporcional ao débito, a qual, de outra forma, poderia alcançar até 100% do valor atualizado do débito (Lei Orgânica do TCU, art. 57) .
Nesse caso, a título de contraprestação espera-se que a empresa assuma compromisso junto ao Ministério Público Federal no sentido de não obstar o exercício das funções do Tribunal e o desenvolvimento do processo de controle externo, admitindo adotar postura cooperativa, como por exemplo:
a) admitir sua participação nas irregularidades e apresentar a documentação fiscal e contábil que lhe seja requerida com a finalidade de estimar, com segurança e fidedignidade, os valores desviados;
b) não recorrer, no âmbito do processo de controle externo, das decisões que vierem a ser proferidas e que tenham relação com o empreendimento de Angra 3;
c) feitas as apurações, recolher sua quota-parte no débito solidário a partir da decisão que o determinar, respeitada sua capacidade real de pagamento, conforme explicitado alhures.
Tratar-se-ia, basicamente, de um aditivo, ou recall, aos acordos de leniência já firmados, abordando essas questões.
Dessa forma, as sanções premiais concedidas às empresas - de suspensão da aplicação da penalidade e eventuais benefícios na cobrança do débito - poderão se reverter na recuperação de valores subtraídos do erário, especialmente nos casos em que há dificuldade de se calcular o débito correspondente (como os contratos de eletromecânica, por exemplo) .
Ademais, espera-se um ganho decorrente da diminuição na litigância, considerando a necessidade de postura cooperativa por parte da empresa no processo de controle externo, o que pode incluir a renúncia ao direito de recorrer da decisão perante o Tribunal.
Cabe destacar que sempre que a empresa beneficiada com a suspensão da penalidade não responder por débito referente ao mesmo empreendimento, poderá esta Corte indicar outro processo, também relacionado ao acordo de leniência que possibilitou a vantagem em questão, para que proceda aos devidos recolhimentos e à apresentação de documentação requerida, efetivando, dessa forma, a sua contraprestação correspondente ao acordo.
No meu entender, uma solução dessa natureza aliaria, de um lado, deferência aos acordos já firmados, dever de qualquer instituição estatal, e, de outro, maior efetividade na apuração e no ressarcimento dos montantes desviados.
Para que o referido compromisso das empresas junto ao Ministério Público Federal possa ser considerado pelo Tribunal na sua decisão, faz-se necessário suspender a apreciação do processo neste momento, exclusivamente no que se refere às empresas Odebrecht, Andrade Gutierrez e Camargo Corrêa.
Assim, com base no art. 157, caput, do Regimento Interno do TCU, julgo pertinente sobrestar a apreciação da questão, exclusivamente em relação às empresas mencionadas na certidão encaminhada, suspendendo, por consequência, a aplicação de qualquer sanção até que o Tribunal analise a manifestação do MPF quanto à matéria no prazo de sessenta dias.
Esse mesmo procedimento poderá, a critério do Tribunal, por provocação do Ministério Público Federal, ser estendido às demais empresas que, a partir desta decisão, venham a firmar compromisso junto ao Parquet.
Considero, ainda, pertinente o acompanhamento concomitante dessas questões pelo Ministério Público especializado junto a esta Corte.
Neste sentido o Acórdão 483/2017-TCU-Plenário dispôs o seguinte:
ACORDAM os Ministros do Tribunal de Contas da União, reunidos em Sessão Plenária, em:
 (...) 
9.2. sobrestar, com fundamento no art. 157, caput, do Regimento Interno do TCU, até a análise das medidas mencionadas no subitem 9.4.1, a apreciação acerca da responsabilidade das empresas Construções e Comércio Camargo Corrêa S.A. (61.522.512/0001-02) , Construtora Andrade Gutierrez S.A. (17.262.213/0001-94) e Construtora Norberto Odebrecht S.A. (15.102.288/0001-82) na irregularidade de fraude à licitação, bem como a aplicação da sanção de inidoneidade a elas, em virtude da contribuição junto ao Ministério Público Federal, conforme certidão encaminhada a este Tribunal pela Força-Tarefa Operação Lava Jato (peça 339) ;
 (..) 
9.4. deixar assente que:
9.4.1. a manutenção do sobrestamento mencionado no subitem 9.2 depende da apresentação, pelo Ministério Público Federal, de compromisso firmado pelas empresas em que sejam especificadas as medidas de colaboração que possam contribuir com os respectivos processos de controle externo deste Tribunal;
9.4.2. a participação do Ministério Público Federal nestes autos, na forma do subitem 9.4.1, será acompanhada pelo Ministério Público junto ao Tribunal de Contas da União;
9.4.3. por ocasião da análise das medidas especificadas no acordo junto ao Ministério Público Federal, conforme subitem 9.4.1, este Tribunal deliberará sobre possíveis sanções premiais a serem concedidas, conforme o caso;
É possível observar que não houve isenção automática da sanção de inidoneidade, como pretende obter a UTC em sua manifestação. O que houve foi um sobrestamento da apreciação das responsabilidades das empresas e da aplicação da sanção de inidoneidade (item 9.2) , com a ressalva de que o MPF deveria apresentar compromisso das empresas especificando as medidas de colaboração que pudessem contribuir com processos de controle externo do TCU.
Não há elementos no presente caso que justifiquem o benefício de isenção da sanção de inidoneidade da forma como requerido pela UTC, da mesma forma não há elementos que justifiquem a não concessão da oportunidade de colaboração da UTC com os processos de controle externo desta Corte de Contas relacionados com o escopo do seu acordo de leniência com a CGU/AGU. Para isto se torna necessária a comprovação de que o acordo está sendo plenamente cumprido pela empresa e que seja apresentada pela UTC as medidas específicas de colaboração.
A exemplo do proposto no voto condutor do Acórdão 483/2017-TCU-Plenário, medidas adicionais à possível suspensão da aplicação da pena para essas empresas, na fase posterior de apuração e ressarcimento dos valores subtraídos do erário nos contratos abrangidos pelo escopo do acordo de leniência, pode o Tribunal avaliar a possibilidade de efetuar a cobrança de maneira diferenciada no caso da UTC, adotando, por exemplo, premissas como as listadas a seguir:
a) benefício de ordem na cobrança da dívida nas tomadas de contas especiais em que empresas colaboradoras respondam solidariamente pelo débito junto a outras empresas;
b) reconhecimento da boa-fé, com seus naturais efeitos de extinção dos juros de mora sobre o montante da dívida (Regimento Interno do TCU, art. 202) ;
c) ressarcimento da dívida mediante parcelamento delineado de forma a respeitar a capacidade real de pagamento das empresas (ability to pay) ;
d) abatimento, em cada uma das primeiras parcelas da dívida, dos valores já antecipados no âmbito do acordo celebrado pela CGU/AGU; e
e) supressão da multa proporcional ao débito, a qual, de outra forma, poderia alcançar até 100% do valor atualizado do débito (Lei Orgânica do TCU, art. 57) .
Dos Pedidos
Em face do exposto, a UTC requer:
a) que seja reconhecida a ausência de utilidade da investigação por fatos já esclarecidos e, consequentemente, que seja ISENTA de qualquer penalidade, especialmente a declaração de inidoneidade, garantindo-se assim a manutenção da devida reparação já em curso e também pela segurança jurídica à empresa e demais colaboradores, tendo em vista o reconhecimento da existência dos atos ilícitos investigados e sua efetiva colaboração por meio do acordo de colaboração celebrado por RICARDO RIBEIRO PESSOA com a PGR e do acordo pactuado pela UTC ENGENHARIA com o CADE e pelo Acordo de Leniência firmada com a CGU/AGU;
b) subsidiariamente e ainda em relação ao mérito, caso não acolhido o pedido anterior, que seja determinada a SUSPENSÃO da apuração da responsabilidade da UTC ENGENHARIA bem como da aplicação da sanção de inidoneidade em respeito às anteriores decisões desta Corte de Contas, conforme Acórdão 483/2017.
Análise:
Em relação ao requerido no item 'a' não há fundamentos legais ou mesmo nos acordos firmados pela UTC que justifiquem o acatamento do pedido, conforme já detalhado nos tópicos anteriores.
Em relação ao item 'b', conforme abordado no tópico anterior, é razoável o sobrestamento da apreciação da responsabilidade da UTC no presente processo e a consequente aplicação da sanção de inidoneidade e a suspensão do prazo prescricional enquanto durar o acordo, nos termos conferidos a outras empresas lenientes no Acórdão 483/2017-TCU-Plenário. 
CONCLUSÃO
Tratam os autos de Representação (peça 19) , com fundamento nos arts. 46 e 86, inciso II, da Lei 8.443/1992, c/c art. 237, inciso VI, do Regimento Interno do Tribunal de Contas da União (RITCU) , acerca de fraudes às licitações conduzidas pela Petróleo Brasileiro S.A. (Petrobras) para a modernização e adequação do sistema de produção da Refinaria Presidente Getúlio Vargas em Araucária - PR (Repar) .
O presente exame técnico avaliou a participação da UTC Engenharia S.A. no referido esquema de fraude.
Destacou-se, na seção "Histórico", a atuação do TCU nessas obras, que desde 2009, vem realizando auditorias, apontando já naquela época diversas irregularidades, a sustentar inclusive a recomendação de paralisação das obras TC Processo 010.546/20094
Em razão dos desdobramentos da "Operação Lava Jato", confirmando a ocorrência de conluio entre as empresas e o pagamento de propinas para fraudar as licitações da Petrobras, inclusive no âmbito da Repar, esta Secretaria Especializada representou junto a esta Corte de Contas (peça 19) com vistas à apuração das consequências administrativas advindas da referida fraude, acolhida por meio do Acórdão 2319/2017-TCU-Plenário (TC 011.856/20173) , da relatoria do Exmo. Ministro André Luís de Carvalho, ficando os eventuais débitos para serem devidamente quantificados e as condutas e culpabilidades dos responsáveis para serem avaliadas no âmbito das respectivas tomadas de contas especiais específicas.
Com base nos subitens 9.2 e 9.6.1 do Acórdão 2319/2017-TCU-Plenário (peça 22) foi determinada a realização da oitiva das empresas e a audiência dos responsáveis em processos apartados. As oitivas foram realizadas no âmbito do TC 029.988/20179. Consta no processo, no caso da UTC Engenharia S.A., o Ofício de Oitiva, peça 34 daquele processo (e 28 e 29 deste) , e as razões de justificativa à peça 82 daquele processo (e 30 deste) . Por meio do Acórdão 2.238/2018 (peça 1) , da relatoria do Exmo. Ministro André Luís de Carvalho, o Plenário autorizou a autuação de processos apartados específicos para análise dos argumentos de cada empresa chamada em oitiva nos autos.
Em sua manifestação a empresa UTC Engenharia S.A. reconheceu a autoria das condutas apontadas nesta Representação, porém pediu a isenção de qualquer sanção, em especial a declaração de inidoneidade pelo fato de ter firmado acordo de leniência com a CGU/AGU, além de termo de cessação de conduta com o CADE e o seu sócio controlador ter firmado acordo de colaboração com a PGR. Empreendida a análise dos argumentos, a UTC não logrou êxito em demonstrar ter direito subjetivo à isenção da sanção de inidoneidade de forma automática.
Não há sobreposição de competências na atuação do CADE, CGU, MPF e TCU, tampouco risco de bis in idem, haja vista que a natureza da atuação constitucional de controle externo do TCU é distinta tanto da atuação do CADE, que se refere à concentração econômica, quanto da atuação da CGU, que se refere ao poder de autotutela da Administração de fiscalização de seus atos (Lei 8.666/1993, art. 87, inciso IV, ou art. 88, incisos II e III) , como da atuação do MPF, que atua como fiscal da Lei. 
O disposto no art. 46 da Lei 8.443/1992 não condiciona a declaração de inidoneidade a nenhuma outra apuração, senão à ocorrência de fraude comprovada à licitação, e constatada a fraude à licitação, e declaradas inidôneas as empresas implicadas, cabe à Administração, no caso a Petrobras (Administração Indireta) , no uso da autotutela administrativa, adotar providências quanto à anulação dos contratos decorrentes desses procedimentos licitatórios ora inquinados.
A declaração de inidoneidade prevista no art. 46 da Lei 8.443/1992, decorrente da atuação constitucional de controle externo do TCU, é de natureza distinta da pretensão punitiva constante do Decreto 2.745/1998, que se refere a sanções referentes a infrações e descumprimentos na execução contratual. A declaração de inidoneidade imposta pelo TCU abrange toda a Administração Pública Federal, sendo a atuação da Administração de forma direta, indireta ou por meio de transferências voluntárias (item 9.2.1 do Acórdão 348/2016-TCU-Plenário, Relator Exmo. Ministro Walton Alencar Rodrigues) .
Considerando os benefícios concedidos às empresas lenientes no Acórdão 483/2017-TCU-Plenário, considera-se razoável e justificável a concessão de igual oportunidade de colaboração à UTC com os processos de controle externo desta Corte de Contas relacionados com o escopo do seu acordo de leniência com a CGU/AGU. Para isto se torna necessária a comprovação de que o acordo está sendo plenamente cumprido pela empresa e que seja apresentada pela UTC as medidas específicas de colaboração.
PROPOSTA DE ENCAMINHAMENTO
Diante do exposto, submetem-se os autos à consideração superior, propondo ao Tribunal:
a) sobrestar, com fundamento no art. 157, caput, do Regimento Interno do TCU, até a análise das medidas mencionadas no subitem 'd.1', a apreciação acerca da responsabilidade da UTC Engenharia S/A (44.023.661/0001-08)  na irregularidade de fraude à licitação, bem como a aplicação da sanção de inidoneidade a ela, em virtude do acordo de leniência firmado com à Controladoria-Geral da União  e Advocacia-Geral da União;
b) suspender a prescrição da pretensão punitiva desta Corte de Contas, com relação aos fatos designados neste processo, pelo prazo de duração do acordo de leniência ou até que haja descumprimento do acordo por parte da UTC Engenharia S/A;
c) notificar a Controladoria-Geral da União, a Advocacia-Geral da União e o Ministério Público junto ao Tribunal de Contas da União sobre esta decisão, facultando-lhes a apresentação de manifestação;
d) deixar assente que:
d.1) a manutenção do sobrestamento mencionado no subitem 'a' depende da apresentação, pela UTC Engenharia S/A, no prazo de sessenta dias, de: (i) compromisso firmado pela empresa em que sejam especificadas as medidas de colaboração que possam contribuir com os respectivos processos de controle externo deste Tribunal que tenham como objeto qualquer ato, fato ou conduta dentro do escopo do acordo de leniência firmado com a CGU/AGU; e (ii) declaração da CGU / AGU de que a empresa está adimplente com todas as obrigações do acordo, inclusive as obrigações financeiras;
d.2) por ocasião da análise das medidas especificadas, conforme subitem 'd.1', este Tribunal deliberará sobre possíveis sanções premiais a serem concedidas, conforme o caso;
e) encaminhar cópia desta deliberação aos responsáveis, à Controladoria-Geral da União (CGU) , à Advocacia-Geral da União (AGU) , ao CADE e à Petrobrás, para medidas consideradas cabíveis.
O Diretor da unidade técnica divergiu da análise e da proposta anteriores, na forma do parecer transcrito parcialmente a seguir com os ajustes que entendi adequados (peça 33) :
Como resultado das análises ali apresentadas, a instrução que precede este pronunciamento (DOC. 64.450.4186) traz como proposta de encaminhamento sobrestar a apreciação acerca da responsabilidade da UTC Engenharia, com a consequente suspensão da prescrição da pretensão punitiva pelo prazo de duração do acordo de leniência da empresa com a CGU/AGU, condicionada à apresentação de compromisso firmado pela empresa de contribuir com os respectivos processos de controle externo deste Tribunal que tenham como objeto qualquer ato, fato ou conduta dentro do escopo do acordo de leniência firmado com a CGU/AGU, bem como declaração da CGU/AGU de que a empresa está adimplente com todas as obrigações do acordo, inclusive as obrigações financeiras.
Isso porque, embora haja elementos suficientes para declarar a inidoneidade da empresa, tendo ela própria reconhecido sua participação nos fatos apurados, a UTC Engenharia S.A. possui Acordo de Leniência firmado com a CGU/AGU em 10/7/2017.
No entanto, conforme já tratado na instrução, o acordo de leniência firmado com a CGU não tem consequências automáticas sobre os processos de controle externo do TCU.
Primeiro, porque o TCU não tem nenhuma participação nesses acordos, nem como signatário, nem mesmo indicando informações que são de interesse de seus processos e que poderiam ser obtidas por meio desses acordos.
Segundo, porque tem como escopo as sanções previstas na Lei 12.846/2013 e nos arts. 86 a 88 da Lei 8.666/1993, enquanto o TCU aplica sanções com fundamento na Lei 8.443/1992. E já é entendimento solidificado que a declaração de inidoneidade para participar em licitações  que envolvam recursos federais prevista na Lei Orgânica do TCU difere da suspensão temporária para participação em licitação e da declaração de inidoneidade para licitar e contratar com a Administração Pública.
Portanto, não há discussão quanto aos Acordos de Leniência não implicarem benefícios automáticos nas sanções aplicáveis pelo TCU.
Por outro lado, também não há dúvidas quanto à possibilidade de o TCU considerar a existência de acordos em outras esferas, administrativa ou judicial, na dosimetria das sanções que aplica. Já há diversos casos em que acordos de leniência na esfera da defesa da concorrência com o Cade, ou de acordos de delação premiada e acordos de leniência nas esferas penal e cível com o MPF, foram considerados para a redução ou não aplicação de sanções.
Por exemplo, o Acordo de Leniência firmado pela SOG - Setal Óleo e Gás com o Cade justificou o arquivamento das representações nas quais se apurava sua participação no cartel que atuou sobre as obras da Rnest e da Repar (TC Processo 021.226/20172 e Processo 036.698/20180) ; o acordo de leniência da Odebrecht com o MPF motivou a não aplicação da multa prevista no art. 57 da Lei 8.443/1992 na TCE que apurou o superfaturamento nas unidades UDA/UHDT da Rnest (TC Processo 000.168/20165) ; e os acordos de delação premiada firmados pelos srs. Paulo Roberto Costa e Pedro Barusco motivaram a não aplicação da multa na mesma TCE, bem como sua não inabilitação nas representações que apuraram as fraudes na Rnest e na Repar (TC Processo 029.991/20170, Processo 013.395/20173 e Processo 013.397/20176) .
No entanto, é importante notar a enorme diferença existente entre os casos.
No que diz respeito ao acordo da SOG, ele foi compartilhado pelo Cade com o TCU e seus elementos foram essenciais para o deslinde dos processos de controle externo, tendo sido a base da representação que apurou as fraudes licitatórias na Rnest (TC 016.119/20169) . Antes do acesso ao acordo e seus anexos, não havia elementos suficientes para a apuração por este Tribunal. Assim, a não aplicação da sanção de inidoneidade a essa empresa decorre da efetiva utilidade de sua colaboração para os processos do TCU. Tanto é assim que diversas outras empresas que possuem Termos de Cessação de Conduta (TCC) com o Cade não obtiveram o mesmo benefício.
No que diz respeito aos acordos dos srs. Paulo Roberto Costa e Pedro Barusco, eles foram compartilhados com o TCU mediante decisão judicial, tendo efetivamente contribuído para a apuração das irregularidades em diversos processos do TCU. Especificamente em relação à apuração das fraudes licitatórias, serviram de base para a presente representação.
Além disso, decisões judiciais posteriores condicionaram o compartilhamento à não aplicação de sanções aos colaboradores, o que não exclui seu uso para a apuração e imputação de débito. Ainda que se possa discutir a possibilidade de se impor condicionantes ao uso que venha a ser dado para provas compartilhadas, conforme questionado pelo exmo. Ministro Bruno Dantas na Sessão de 21/11/2018 que julgou o mérito do TC Processo 000.168/20165, o fato é que as colaborações de ambos foram de extrema importância no início da Operação Lava Jato, sendo inconteste sua contribuição para a continuidade das apurações judiciais que, no fim, resultaram em grande benefício a inúmeros processos do TCU que tratam de questões relacionadas.
Por fim, os elementos obtidos durante a investigação da Força Tarefa da Operação Lava Jato em Curitiba e que conduziram ao acordo de leniência com a Odebrecht, bem como o próprio acordo em si foram utilizados naquela mesma TCE para a ampliação da amostra analisada, com impacto no valor do débito calculado, e para o alcance de diversos responsáveis, como ex-executivos do grupo e a própria holding, havendo clara contribuição para o processo de controle externo.
Nesse sentido, é de se notar que jamais foi oposto ao TCU impedimento para a concessão de acesso completo - documento principal e anexos - aos acordos firmados nos âmbitos judicial e do Cade. E, também que, em geral, seus termos e anexos são tornados públicos imediatamente após ou pouco tempo depois de assinados.
Ao contrário, o acordo de leniência da UTC não contribuiu em nada com as apurações desta Corte. Não é diferente o caso da presente representação, que não utilizou nenhum elemento do acordo de leniência da UTC com a CGU/AGU. Não podia ser diferente, já que o processo no qual a representação foi apresentada, autuado em 8/5/2017, é anterior ao próprio acordo assinado com a CGU/AGU, que data de 10/7/2017.
Ou seja, a presente representação foi feita a partir de apuração absolutamente independente do referido acordo de leniência. De fato, tais elemento são desconhecidos até hoje por este Tribunal. Desse modo, não há razão para que a simples existência de um acordo resulte em indulgência à empresa.
Isso não significa que se está desconsiderando a existência do acordo. Como já dito, somente não se está estendendo os benefícios para além daqueles pactuados entre as partes tendo em vista não ter havido nenhum proveito do acordo para os processos do TCU. Por outro lado, os demais termos que guardem relação com as decisões do TCU são levados em conta, como os valores pagos relativos à restituição do dano (i.e., cujo montante seja efetivamente depositado no caixa credor e que esteja diretamente relacionado à origem do dano apurado na respectiva TCE, a exemplo dos R$ 1.500,00 já restituídos à Eletronuclear em função da atuação do Consórcio Angramon em Angra 3) .
Além disso, não se vislumbra qual vantagem eventual compromisso de colaboração da empresa possa trazer para os processos de controle externo, como proposto no item 'd.1' da proposta de encaminhamento da instrução.
Os processos dessa Secretaria que envolvem a UTC já se encontram em avançado estágio e possuem elementos suficientes para chegar ao mérito, obtidos de maneira independente do Acordo de Leniência da empresa (a exemplo dos TC 036.342/20165 e 016.991/20150 e dos apartados dos TC 011.856/20173 e 016.119/20169) . É, portanto, intempestiva uma proposta de colaboração com os processos do TCU no presente estágio. Em especial quando se considera que a UTC possui Acordo de Leniência com a CGU/AGU desde meados de 2017, quando diversos desses processos se encontravam em fase inicial, mas não trouxe elementos úteis a nenhum deles desde então.
Por essa razão, divirjo das propostas de sobrestar a apuração da responsabilidade da UTC Engenharia S.A. pelas irregularidades de fraude às licitações da Repar, por inexistir razões de fato para tal prorrogação, e de abrir a oportunidade para que a empresa apresente compromisso de cooperação, por não haver resultado prático possível que não a possível e desnecessária protelação da conclusão dos processos.
Outro ponto que divirjo em relação à proposta de encaminhamento é que eventual decisão que venha a considerar o Acordo de Leniência firmado pela empresa com a CGU/AGU para não declarar de imediato a inidoneidade da empresa deixe de apreciar a responsabilidade da UTC nas fraudes licitatórias da Repar.
O presente processo possui elementos suficientes para se concluir que a UTC participou ativamente nos atos fraudulentos, havendo conduta, nexo de causalidade e culpabilidade demonstradas. Soma-se a isso o reconhecimento da empresa de que participou das fraudes. Desse modo, não falta nenhum elemento para que se decida que a empresa é responsável pelas fraudes e que seja aplicada a sanção de inidoneidade prevista no art. 46 da Lei 8.443/1992. A consideração do acordo viria na forma de suspensão do cumprimento da sanção enquanto a empresa esteja atendendo os termos do acordo, extinguindo-se a sanção no caso de cumprimento total.
O sobrestamento da análise do caso implicaria na necessidade de se realizar nova audiência em caso de descumprimento do acordo. Com um acordo com duração de 22 anos e que foi assinado após quase dez anos dos fatos, não seria inesperado enfrentar alegações de prescrição ou de restrição à ampla defesa após quase trinta anos do fato.
Ainda que o argumento não persista num futuro julgamento desta Corte de Contas, pode ser tido como procedente numa eventual decisão judicial que impeça ou anule o julgamento do TCU. Um exercício prospectivo do ambiente que o novo julgamento encontrará daqui a quinze ou vinte anos contribui para considerar factível tal possibilidade: os fatos apurados na Operação Lava Jato e no presente processo serão lembranças do passado e os plenários do TCU e do STF terão sido quase completamente renovados.
Esse caminho, portanto, importa a transferência do risco de inadimplência do acordo, que deve ser única e exclusivamente do leniente, para a Administração, na forma de ineficácia do processo de controle externo.
Por outro lado, em sendo analisada a responsabilidade nesta oportunidade, ficando suspenso apenas o início do cumprimento da sanção com a condicionante da validade do acordo, tal qual consta da proposta de encaminhamento da instrução do TC Processo 029.991/20170 (peça 62 daquele processo) , o risco de inadimplemento recai somente sobre aquele que deveria suportá-lo.
Uma vez que o entendimento apresentado neste pronunciamento é de que o Acordo de Leniência firmado com a CGU/AGU não deve impactar na decisão que venha a ser proferida neste processo, conforme tratado nos parágrafos 3 a 20, as questões trazidas nos parágrafos 21 a 26 não farão parte da proposta de encaminhamento, mas são apresentadas ao exmo. Relator caso seu entendimento seja o de levar em conta o referido acordo.
De todo modo, ambos os entendimentos aqui apresentados demandam a definição do prazo de inidoneidade a ser aplicado, o que se faz por meio da metodologia que vem sendo aplicado nos demais processos relativos a fraudes nas licitações das refinarias da Petrobras: 1 ano para cada licitação em que a empresa suprimiu proposta; 3 anos para cada licitação em que apresentou proposta de cobertura; e 5 anos para cada licitação em que a empresa sagrou-se vencedora, sozinha ou em consórcio.
A caracterização da supressão de propostas se dá quando a empresa foi convidada para o certame, mas não apresentou proposta. A caracterização da apresentação de proposta de cobertura se dá pela apresentação de proposta não vencedora da licitação, sozinha ou em consórcio. Isso tudo considerando-se o modo com que as fraudes foram realizadas, com divisão de obras e combinação de quem iria participar da licitação para cobrir a proposta vencedora.
Do Quadro 1 abaixo, verifica-se que a UTC foi vencedora da licitação que resultou no CT 101, como membro do Consórcio Conpar-Repar, junto com a Odebrecht e OAS. Também apresentou proposta de cobertura na licitação que resultou no CT 111.
Quadro 1 - Participantes das licitações da Repar
				CT 101
	CT 111
	CT 112

	Convidadas
	Proponentes
	Vencedoras
	OdebrechtOASUTC
	Mendes JúniorMPESOG
	Camargo CorrêaPromon

				Camargo CorrêaPromon
	OdebrechtOASUTCQueiroz GalvãoIesa
	Andrade GutierrezTechintQueiroz GalvãoIesa

				Andrade GutierrezEngevixGDKIesaMendes JúniorMPEQueiroz GalvãoSkanskaTechintAlusaBechtelCariocaConstranConstrucapContrerasSamsungSchain
	Andrade GutierrezCamargo CorrêaEngevixGDKPromonSkanskaTechintCariocaContrerasSchain
	EngevixGDKMendes JúniorMPESkanskaSOGAlusaCariocaConstrucapContrerasEnesaMontcalmSamsungSchain

Por essa metodologia, a inidoneidade aplicada à UTC seria de 3 + 5 = 8 anos, estando limitada a 5 anos em razão das disposições do Acórdão 348/2016-TCU-Plenário.
Diante do exposto, submetem-se os autos à consideração superior propondo:
rejeitar as razões de justificativa apresentadas pela UTC Engenharia S.A.;
com fundamento no art. 46 da Lei 8.443/1992, declarar a inidoneidade da empresa UTC Engenharia S.A. (CNPJ 44.023.661/0001-08) .) , para participar de licitação na administração pública federal, bem como em certames promovidos por estados e municípios cujos objetos sejam custeados mediante recursos federais repassados por força de instrumentos de repasses pactuados, pelo prazo de 5 (cinco) anos;
dar ciência do acórdão que vier a ser proferido:
à Controladoria-Geral da União para a inscrição da empresa no Sistema de Cadastro Unificado de Fornecedores (Sicaf) e no Cadastro Nacional de Empresas Inidôneas e Suspensas (CEIS) ; e
à empresa responsável, à Força-Tarefa do Ministério Público Federal no Paraná, à 13º Vara Federal de Curitiba, à Força-Tarefa da Advocacia-Geral da União no Paraná, ao Conselho Administrativo de Defesa Econômica (Cade) e à Petrobras, para medidas consideradas cabíveis.
determinar o apensamento, quando do encerramento do presente processo, ao processo de representação originário (TC 011.856/20173) , com vista à consolidação das decisões proferidas em razão da representação decorrente às fraudes às licitações nas obras especificadas da Repar.
O Secretário da SeinfraOperações anuiu ao exame e ao encaminhamento do titular da subunidade, apenas ressaltando o seguinte ponto (peça 34) :
Acompanho integralmente o encaminhamento do Diretor da 1ª Diretoria. Não cabe qualquer sobrestamento nestes autos. A UTC, apesar de todas as fraudes cometidas, jamais admitiu superfaturamentos e, assim, nunca colaborou com qualquer processo no TCU (§ 15 despacho) . Além disso, a UTC descumpriu tanto o acordo com o CADE quanto com a própria CGU/AGU, além de nunca ter firmado um acordo com o MPF (§§ 28,29, 45 e 71 da instrução) . Quanto ao acordo do Sr. Ricardo Pessoa com o MPF (Lei 12.850/2013) , este não se confunde e não pode beneficiar indevidamente a pessoa jurídica (lei 12.846/2013) . Mesmo assim, a UTC ainda foi beneficiada pela carência de 2 anos sem pagamentos (2017/2019) , já que a CGU aproveitou os valores pagos ao MPF.
Por fim, cumpre registrar a postura de obstrução permanente da CGU, que impede a fiscalização do TCU sobre quaisquer acordos de leniência, descumprindo a IN TCU 83/2018 e inviabilizando qualquer concessão de "sanção premial" nesta Corte de Contas.
O Ministério Público junto ao TCU se manifestou da seguinte forma (peça 40) :
Trata-se de representação autuada pela SeinfraOperações por força do Acórdão 2238/2018-TCU-Plenário, no âmbito do TC Processo 029.988/2017-9, para a apreciação das justificativas apresentadas pela construtora UTC Engenharia S/A em face das evidências de fraudes a licitações conduzidas pela Petrobras na Refinaria Presidente Getúlio Vargas (Repar) .
2.	A UTC Engenharia S/A foi chamada em oitiva com vistas a apresentar manifestações acerca das irregularidades evidenciadas no bojo da Operação Lava Jato, em especial sobre o conluio entre as empresas para fraudar as licitações da Repar que precederam os contratos 0800.0035013.07.2 (CT 101) , 0800.0043363.08.2 (CT 111) e 0800.0043403.08.2 (CT 112) . As irregularidades inserir-se-iam no esquema criminoso conduzido, pelo menos, de 2003 a 2014, consubstanciado nas seguintes condutas ilícitas: a) combinação de preços; b) quebra de sigilo das propostas; c) divisão de mercado; d) oferta de propostas de cobertura para justificar o menor preço ofertado; e) combinação prévia dos resultados com o consequente direcionamento das licitações; e f) ausência de formulação de proposta para beneficiar a empresa escolhida pelo cartel.
3.	A empresa, em suas manifestações de defesa, reconheceu a autoria das condutas apontadas nesta representação, e pugnou pela isenção de qualquer sanção, em especial da declaração de inidoneidade, pelo fato de ter firmado acordo de leniência com a Controladoria Geral da União (CGU) /Advocacia Geral da União (AGU) , além de termo de cessação de conduta com o Cade e de o seu sócio controlador ter firmado acordo de colaboração com a PGR.
4.	O auditor instrutor, ao analisar a defesa apresentada em instrução à peça 32, concluiu que a UTC Engenharia S/A não teria logrado êxito em afastar a sua responsabilidade pelas irregularidades, propondo, contudo, o sobrestamento da apreciação da participação da UTC nas fraudes às licitações da Repar, bem como da aplicação da sanção de inidoneidade, até a demonstração de que a sociedade empresária teria cumprido as suas obrigações definidas no acordo de leniência firmado com a CGU/AGU. Sugeriu, ainda, a suspensão da prescrição da pretensão punitiva desse Tribunal de Contas. O auditor fundamentou a proposta no Acórdão 483/2017-TCU-Plenário (Relator Ministro Bruno Dantas) .
5.	Por sua vez, os dirigentes da unidade instrutiva, em pronunciamentos às peças 33 e 34, divergiram do encaminhamento oferecido pelo auditor e propuseram, desde já, a declaração da inidoneidade da empresa UTC Engenharia S.A. pelo prazo de cinco anos. Segundo o diretor da SeinfraOperações, o acordo de leniência da UTC firmado com a CGU/AGU não contribuiu em nada para as apurações desta representação, ou seja, para se instruir o presente processo, não foi utilizado qualquer elemento do referido acordo. Conforme afirmado nos parágrafos 16 a 19 do pronunciamento à peça 33:
16. Ou seja, a presente representação foi feita a partir de apuração absolutamente independente do referido acordo de leniência. De fato, tais elementos são desconhecidos até hoje por este Tribunal. Desse modo, não há razão para que a simples existência de um acordo resulte em indulgência à empresa.
17. Isso não significa que se está desconsiderando a existência do acordo. Como já dito, somente não se está estendendo os benefícios para além daqueles pactuados entre as partes, tendo em vista não ter havido nenhum proveito do acordo para os processos do TCU. Por outro lado, os demais termos que guardem relação com as decisões do TCU são levados em conta, como os valores pagos relativos à restituição do dano (i.e., cujo montante seja efetivamente depositado no caixa credor e que esteja diretamente relacionado à origem do dano apurado na respectiva TCE, a exemplo dos R$ 1.500,00 já restituídos à Eletronuclear em função da atuação do Consórcio Angramon em Angra 3) .
18. Além disso, não se vislumbra qual vantagem eventual compromisso de colaboração da empresa possa trazer para os processos de controle externo, como proposto no item 'd.1' da proposta de encaminhamento da instrução.
19. Os processos dessa Secretaria que envolvem a UTC já se encontram em avançado estágio e possuem elementos suficientes para chegar ao mérito, obtidos de maneira independente do Acordo de Leniência da empresa (a exemplo dos TC Processo 036.342/2016-5 e Processo 016.991/2015-0 e dos apartados dos TC Processo 011.856/2017-3 e Processo 016.119/2016-9) . É, portanto, intempestiva uma proposta de colaboração com os processos do TCU no presente estágio. Em especial quando se considera que a UTC possui Acordo de Leniência com a CGU/AGU desde meados de 2017, quando diversos desses processos se encontravam em fase inicial, mas não trouxe elementos úteis a nenhum deles desde então.
***
6.	Este representante do Ministério Público de Contas da União diverge da proposta dos dirigentes da SeinfraOperações e concorda, apenas parcialmente, com a proposta do auditor instrutor, pelas razões que se seguem.
***
7.	Antes de adentrar no caso concreto, cumpre tecer algumas considerações acerca dos acórdãos deliberados no âmbito do TC Processo 013.382/2017-9[footnoteRef:2], que trata de representação acerca de fraudes em licitações relacionadas às obras de implantação da Refinaria Abreu e Lima, em Ipojuca/PE, também denominada de Refinaria do Nordeste (Rnest) . [2:  Apartado do TC Processo 016.119/2016-9 (Representação acerca de fraudes nas licitações conduzidas pela Petrobras relacionadas a certames para obras de implantação da Rnest) , para análise da conduta da Construtora OAS S.A.] 
8.	Em um primeiro momento, o Tribunal de Contas da União (TCU) , mediante o Acórdão 1583/2016-TCU-Plenário[footnoteRef:3] (Relator Ministro Benjamin Zymler) , determinou a audiência da Construtora OAS S.A., juntamente com outras empreiteiras, para que se manifestassem sobre condutas fraudulentas similares às aqui tratadas. [3:  Sumário: REPRESENTAÇÃO. IMPLANTAÇÃO DA REFINARIA ABREU E LIMA. COMPARTILHAMENTO DE INFORMAÇÕES PRESENTES NAS AÇÕES DE IMPROBIDADE PROPOSTAS PELO MINISTÉRIO PÚBLICO FEDERAL E DAS SENTENÇAS DAS AÇÕES PENAIS DA JUSTIÇA FEDERAL DO PARANÁ. FORMAÇÃO DE CARTEL FRAUDES NAS LICITAÇÕES. PARTICIPAÇÃO DE EXECUTIVOS DA ESTATAL. DETERMINAÇÃO DE AUDIÊNCIA E OITIVAS DOS AGENTES PÚBLICOS E DAS EMPRESAS. ESTIMATIVA DE DÉBITO EM TOMADAS DE CONTAS ESPECIAIS. UTILIZAÇÃO DE ESTUDOS ECONOMÉTRICOS.] 
9.	Por meio do Acórdão 1744/2018-TCU-Plenário (Relator Ministro Benjamin Zymler) , foi apreciada a conduta da Construtora OAS S.A. em dez diferentes certames licitatórios que resultaram em cinco contratos referentes à instalação da Rnest com evidências de terem sido objeto de fraude à licitação. Por meio dessa decisão, a empresa OAS foi declarada inidônea para participar por cinco anos de licitação na administração pública federal.
10.	Observa-se que, por ocasião do julgamento de mérito do referido processo, a Construtora OAS argumentou que estaria prestes a celebrar acordo de leniência com a CGU, nos termos do artigo 16 da Lei 12.846/2013. Tal argumento foi enfrentado com as seguintes considerações constantes do voto condutor do Acórdão 1744/2018-TCU-Plenário:
Por ser tardia, a eventual colaboração da responsável arcará com o ônus decorrente. Isso não significa que esta não possa ser beneficiada por uma futura postura colaborativa, a qual poderá resultar em sanções premiais no âmbito dos processos em que colabora e, em grau de recurso, a possibilidade de o TCU avaliar a boa-fé processual e contribuição prestada pela OAS, reduzindo a penalidade que lhe está sendo aplicada. Faço uma analogia com o art. 4º, § 5º, da Lei 12.850/2013, que prevê que a colaboração premiada no âmbito do processo penal pode ocorrer após a sentença.
11.	Por intermédio do Acórdão 2453/2019-TCU-Plenário, de relatoria do Ministro Bruno Dantas, foi negado provimento a pedido de reexame interposto pela construtora contra o Acórdão 1744/2018-TCU-Plenário.
12.	Após a apreciação do pedido de reexame acima referido, foi celebrado o acordo de leniência entre a OAS e a CGU em 14/11/2019.
13.	Posteriormente, ao deliberar sobre os embargos de declaração opostos contra o Acórdão 2453/2019-TCU-Plenário, o relator (Ministro Bruno Dantas) assim se manifestou ao não acolher o recurso (Acórdão 147/2020-TCU-Plenário) :
Registro, por fim, que, incluído o processo em pauta, ingressou nos autos pedido de adiamento da sua apreciação, em virtude de celebração de acordo de leniência com a Controladoria-Geral da União. Conforme já exposto, esse fato, por si só, não deve ensejar o sobrestamento do feito, nem é motivo de reforma da decisão embargada, até mesmo porque a celebração do aludido instrumento ocorreu posteriormente à apreciação do pedido de reexame, sem prejuízo de que a documentação completa seja apresentada posteriormente, bem como os elementos de prova aproveitáveis nesta Corte, a fim de que eventuais repercussões do acordo sobre a condenação ora imposta possa ser, se for o caso, avaliada pelo relator e submetida à apreciação deste Colegiado.
14.	Verifica-se, no caso, que a colaboração da OAS ocorreu depois da imputação da penalidade, ainda que antes do julgamento dos embargos de declaração opostos em face da decisão que confirmou, em sede de recurso, a imputação da sanção e, portanto, antes do trânsito em julgado.
15.	Após a apreciação dos embargos de declaração, e do trânsito em julgado, a sociedade empresária solicitou, mediante pedido inominado, a extinção ou a revisão da sanção aplicada.
16.	O pedido foi admitido pelo TCU como mera petição e apreciado por meio do Acórdão 1680/2020-TCU-Plenário (Relator Ministro Benjamin Zymler) . 
17.	Por intermédio dessa deliberação, o TCU entendeu que a celebração do acordo de leniência não poderia obstar a apreciação dos embargos de declaração contra decisão que negou provimento ao pedido de reexame em momento que tal acordo ainda não tinha sido firmado. Assim, a sanção de inidoneidade foi mantida, mas a conduta pós ilícito da construtora OAS e a colaboração realizada com outra instância de controle foram consideradas pelo relator para suspender a eficácia da sanção aplicada. Apenas na hipótese de descumprimento dos termos pactuados no acordo de leniência, a eficácia da pena seria imediatamente restabelecida, voltando a fruir pelo seu prazo remanescente. 
18.	O Tribunal de Contas entendeu por suspender a penalidade aplicada em face das seguintes considerações, transcritas abaixo, extraídas do voto condutor do Acórdão 1680/2020-TCU-Plenário:
O exame da Conjur trouxe uma informação acerca do julgamento no Supremo Tribunal Federal de mandados de segurança impetrados pelas construtoras Andrade Gutierrez (MS 35435) , UTC Engenharia (MS 36496) e Queiroz Galvão (MS 36526) contra atos desta Corte de Contas que as declararam inidôneas para contratar com a Administração Pública em razão de fraudes licitatórias relativas a superfaturamento nas obras da Usina Termonuclear de Angra 3.
Os julgamentos foram suspensos em 26/5/2020, a fim de que sejam retomados com os votos dos ministros Ricardo Lewandowski, Celso de Mello e Cármen Lúcia. Já foram proferidos os votos dos Ministros Gilmar Mendes (relator) e Edson Fachin, cujos principais pontos foram noticiados no sítio eletrônico do STF. O Ministro Fachin, ao apresentar divergência parcial do voto do relator, verificou situações distintas em cada mandado de segurança e afirmou que acompanha o relator somente no MS 35435.
No que interessa ao presente caso, o Ministro Fachin observou que o acordo de leniência entre a Andrade Gutierrez e o Ministério Público Federal (MPF) é anterior à decisão do TCU e, por isso, deveria ser observado. "No presente caso, o TCU não pode obstar o acordo", concluiu. Nos demais mandados, o ministro votou para negar a segurança. No MS 36496, ele destacou que a UTC aguardou a finalização do julgamento pelo TCU para firmar o acordo de leniência com a Controladoria-Geral da União (CGU) sobre os mesmos fatos. Nesse caso, o Ministro Fachin considerou possível a imposição da sanção de inidoneidade pelo TCU.
Assim, vejo que existe a tendência daquela Egrégia Corte em afastar as sanções de inidoneidade aplicadas pelo TCU contra empresas que celebraram previamente acordos de leniência com outras instâncias de controle.
Considero que a situação da OAS no presente feito é absolutamente análoga ao caso da declaração de inidoneidade da empresa UTC no âmbito do processo que apurou fraudes nas licitações da Usina de Angra 3, apreciada pelo Acórdão 483/2017-TCU-Plenário. Em ambos os casos as empresas foram sancionadas pelo TCU com a decretação da pena de inidoneidade pelo prazo de 5 anos para contratar com a Administração Pública, mas celebraram acordos de leniência com a CGU antes de a decisão condenatória desta Corte de Contas ter transitado em julgado. No caso da UTC, o acordo de leniência foi celebrado em 10/7/2017, ao passo que a decisão condenatória do TCU foi exarada na sessão do dia 22/3/2017.
Assim, em que pese a matéria ainda se encontrar sob apreciação do STF, louvando-me no entendimento do Ministro Edson Fachin, entendo que a penalidade aplicada à OAS deve ser mantida, mas, como deferência desta Corte de Contas ao acordo firmado por outro órgão de controle e de respeito ao microssistema de combate à corrupção, pode ser suspensa a eficácia de relevante parte da sanção aplicada, condicionada ao cumprimento das penas ou das medidas substitutivas imputadas pelos outros órgãos do Estado.
O desejável incremento do consensualismo no exercício da atividade administrativa necessita do abandono, mesmo que parcial, do poder sancionador em prol de compromissos de reparação de danos, de alteração de comportamentos ou de adoção de medidas compensatórias. Por meio do acordo de leniência, em prol de uma efetiva colaboração nas investigações, o Estado abre mão de punições ao delator-colaborador, permitindo-se, quanto a esse, leniência quanto à punição em relação às infrações de que participou, em face não apenas de sua "confissão" quanto à participação nos ilícitos, mas principalmente em razão dessa colaboração.
Objetiva-se, portanto, o aumento da eficácia do atendimento do interesse público. Porém, são necessários cuidados para não se perder o poder dissuasório das sanções. A lógica que deve prevalecer na leniência estatal deve ser a de que o colaborador não pode estar nas mesmas condições do não colaborador, mas também não pode equiparar-se àquele que, desde o início, optou por não delinquir.
Esse modelo de consensualismo e pragmatismo depende da percepção pelos possíveis colaboradores de que os acordos de leniência sejam uma alternativa vantajosa e providos de segurança jurídica. Por essa razão, os não colaboradores devem receber as penas que tradicionalmente seriam aplicadas aos casos de mesma gravidade. Já os colaboradores devem experimentar alguma vantagem comparativa, que os distingam dos demais. Essa é a racionalidade do direito premial: manejam-se sanções, castigos e prêmios a fim de induzir o comportamento dos agentes.
Não seria esperado que alguma empresa se dispusesse a fornecer fatos e provas para fomentar a investigação administrativa e não fosse de alguma forma favorecida por isso. Nessa hipótese, além de frustrar a justa expectativa e a confiança depositada no Estado, o TCU estaria sinalizando que a celebração de acordos de colaboração ou leniência não seria algo vantajoso. Ao contrário, cumpre a esta Corte contribuir para que eventuais acordos tenham segurança jurídica, a fim de estimular a contribuição de outras empresas e dar efetividade à estratégia nacional de combate à corrupção.
Em minha visão, há um dever de uniformidade e coerência estatal, justificando que o TCU deixe de exercer na plenitude o seu poder sancionatório sobre um determinado administrado. Trata-se de medida coerente com o entendimento esposado pelo Ministério Público Federal no Estudo Técnico nº 01/2017-CCR (BRASIL. Ministério Público Federal. Estudo Técnico 01/2017 - 5ª CCR. Disponível em . Acesso em: 25 mai. 2018, p. 120) :
"Assim, diante da ausência de efetiva cooperação institucional entre os órgãos púbicos e da correlata atuação integrada em negociação premial, é preciso que haja adesão aos termos do acordo de leniência firmado com a pessoa jurídica colaboradora, por parte dos demais órgãos de fiscalização e controle que não celebraram a avença, mas busquem informações dela advindas para a tomada das medidas cabíveis em suas alçadas, na defesa do erário e na reparação dos danos. Portanto, havendo interesse no acesso a documentos e informações obtidos em colaboração premiada, deve-se aderir aos benefícios negociados com a empresa colaboradora."
A decisão de condicionar suspensão da sanção ao cumprimento do acordo de leniência celebrado pela empresa não implica uma postura de subserviência do TCU às outras instâncias de controle. Conforme já ressaltado por mim no voto condutor do Acórdão 1214/2018-TCU-Plenário, a assinatura de acordos de colaboração premiada e de leniência e, também, de termo de compromisso de cessação de prática, não implica qualquer restrição à atividade de controle externo, que é livre para exercer a sua competência fiscalizatória, colher provas e aplicar as sanções estabelecidas nas leis de regência, além de imputar débitos, independentemente da atuação de outros órgãos de controle.
Porém, se a cooperação de uma pessoa junto a outra instância foi suficiente para evitar a aplicação de sanção pela violação de bem jurídico, também tutelado pelo o TCU, o Tribunal deve, numa atitude de deferência ao acordo firmado por outro órgão de controle e de respeito ao microssistema de combate à corrupção e de defesa da probidade administrativa, diante da ausência de provas autônomas em relação à produzida por aquela instância, recuar no exercício de seu poder sancionatório e reputar como suficiente a pena ou a medida substitutiva imputada pelo órgão do Estado.
Tal situação, contudo, somente deve ocorrer, após a comprovação de que a empresa colaboradora cumpriu as obrigações acertadas nos diversos acordos que assinou, tanto perante o Cade quanto perante a CGU. Isso porque o descumprimento dos deveres pactuados enseja a perda dos benefícios consignados nos respectivos termos e a extinção do status de colaborador.
Ao apreciar o Acórdão 2446/2018-TCU-Plenário, que tratou da participação da empresa Construções e Comércio Camargo Correa S.A. nas fraudes ocorridas nas licitações da Rnest, este Tribunal sobrestou o andamento do processo até a demonstração de que a sociedade cumpriu suas obrigações no Termo de Compromisso de Cessação de Prática homologado pelo Cade, em 19/8/2015.
Creio que no presente processo, com o entendimento de que houve o trânsito em julgado do acórdão condenatório, não caiba mais a desconstituição da sanção aplicada, mas tão somente a sua suspensão condicionada ao adimplemento dos termos pactuados nos instrumentos de colaboração celebrados.
Em verdade, proponho condicionar a suspensão da execução de parte da pena ao efetivo cumprimento dos instrumentos de colaboração celebrados pela OAS, inspirado no instituto da suspensão condicional da pena, prevista no art. 77 do Código Penal.
A colaboração dessa empresa junto ao Estado brasileiro na apuração de infrações e no combate ao crime justifica conceder-lhe o benefício de suspensão da aplicação da pena de inidoneidade, no pressuposto de que as informações compartilhadas contribuam para que outras instâncias de controle exerçam suas funções com maior efetividade.
Ainda que não haja autorização específica na Lei Orgânica do TCU para essa medida, consoante exposto pelo Ministro Bruno Dantas no voto condutor do Acórdão 483/2017-Pleário, ao propor medida semelhante para as empresas colaboradoras no âmbito do processo que apura fraudes aos certames licitatórios da Usina Nuclear de Angra 3, "há que se interpretar o velho à luz do novo. Nossas competências, regulamentadas em lei há quase 25 anos, integram todo um microssistema de combate à corrupção, que prevê a transação entre fornecimento de informações e sanções premiais (redução de pena, isenção de pena e óbices à apresentação de denúncia, conforme analisado entre os itens 63 e 67 deste voto) . Portanto, ante a efetiva colaboração junto ao MPF com vistas a uma atuação mais efetiva desta Corte, vislumbro ser sim possível a adoção de tal sistemática". (destaques em negrito acrescidos) 
19.	Verifica-se, portanto, que mesmo tendo ocorrido a formalização da colaboração da OAS com a CGU somente após o julgamento do recurso interposto contra a decisão que imputou a penalidade à referida construtora, o Tribunal de Contas levou em consideração tal fato e suspendeu a execução da sanção de forma condicionada ao adimplemento das obrigações estabelecidas nos instrumentos de colaboração celebrados.
20.	O TCU só deixou de adotar no TC Processo 013.382/2017-9 o mesmo desfecho adotado no Acórdão 2446/2018-TCU-Plenário (relator Ministro Bejamin Zylmer) - de suspensão do processo, antes da imputação de sanção, até a demonstração do cumprimento do Termo de Compromisso de Cessação de Prática, homologado pelo Cade - em virtude de já ter se operado, naquele processo, o trânsito em julgado do acórdão condenatório, não cabendo mais a desconstituição da sanção aplicada, mas tão somente a sua suspensão, condicionada ao adimplemento dos termos pactuados nos instrumentos de colaboração.
21.	Além disso, é possível afirmar que, considerando a celebração do acordo entre a OAS e a CGU somente após o julgamento do recurso interposto contra o acórdão sancionatório, o referido ajuste em nada contribuiu para as apurações realizadas no âmbito do TC Processo 013.382/2017-9, julgado por intermédio do Acórdão 1744/2018-TCU-Plenário. Mesmo diante dessa situação, a Corte de Contas levou em consideração o fato de a construtora OAS ser colaboradora com o Estado brasileiro na apuração de infrações e no combate ao crime, por intermédio da CGU, e concedeu-lhe o benefício de suspensão da eficácia da sanção aplicada, condicionada ao cumprimento das penas ou das medidas substitutivas imputadas por outros órgãos de controle.
***
22.	No caso ora em apreço, a sociedade empresária UTC Engenharia S/A já firmou acordo de leniência com a CGU/AGU, além de termo de cessação de conduta com o Cade. Em que pese não tenham sido utilizados elementos dos aludidos ajustes na instrução do presente feito, consoante afirmaram os dirigentes da SeinfraOperações, este representante do Ministério Público de Contas da União entende que tais acordos devem ser levados em consideração no desfecho do presente processo, em consonância com o Acórdão 1744/2018-TCU-Plenário, que levou em conta o acordo de leniência firmado entre a Construtora OAS S.A. e a CGU, mesmo após o trânsito em julgado da sanção de inidoneidade aplicada à empresa, e o Acórdão 2446/2018-TCU-Plenário, em que dos acordos firmados pela Construções e Comércio Camargo Correa S/A, com o CADE e o MPF, não decorreram a comprovação do ilícito ou a identificação dos responsáveis perante o Tribunal, apesar de serem eles anteriores ao término da instrução processual.
23.	Ainda que a instrução processual não se valha de aspectos específicos dos citados ajustes, os elementos probatórios nela considerados não foram integral e autonomamente produzidos no âmbito do Tribunal. Decorrem também - e em boa medida, ao menos no que tange à imputação de fraude à licitação - de provas produzidas perante outras esferas de controle integrantes do já mencionado microssistema de combate à corrupção, o que reforça a importância não só de uma atuação integrada entre as diferentes esferas de controle, mas também de um postura coerente entre elas, mesmo que presente a independência das instâncias, em prestígio aos valores constitucionais da eficiência e da segurança.
24.	Tal entendimento está em consonância, também, com a tendência do STF de afastar as sanções de inidoneidade aplicadas pelo TCU contra empresas que celebraram previamente acordos de leniência com outras instâncias de controle, conforme se afirmou no voto condutor do Acórdão 1680/2020-TCU-Plenário, transcrito no parágrafo 17 deste parecer.
25.	Assim, tendo em vista que o presente processo encontra-se pendente de julgamento de mérito, o Ministério Público entende que deve ser adotado no âmbito desta representação desfecho idêntico ao do Acórdão 2446/2018-TCU-Plenário, com a suspensão da apreciação da ocorrência de fraude à licitação, , mediante a observância de determinadas condições.
***
26.	Quanto à proposta do auditor instrutor exposta no subitem d.1 do parágrafo 91 da instrução à peça 32, este representante do Ministério Público de Contas da União considera pertinente tecer breves considerações a respeito, para, ao fim, sugerir o seu não acolhimento. No referido subitem, o auditor propõe deixar assente que, para a manutenção do sobrestamento deste processo, deveriam ser exigidas contribuições adicionais da UTC Engenharia S/A consubstanciadas no "compromisso a ser firmado pela empresa em que sejam especificadas as medidas de colaboração que possam contribuir com os respectivos processos de controle externo deste Tribunal que tenham como objeto qualquer ato, fato ou conduta dentro do escopo do acordo de leniência firmado com a CGU/AGU"  (parte do subitem d.1 do parágrafo 91 da instrução à peça 32) .
27.	Essa disposição, no entender deste membro do Ministério Público, pode gerar insegurança jurídica aos acordos celebrados, além de colocar a empresa colaboradora em posição de extrema vulnerabilidade, pois, mesmo já tendo admitido responsabilidade e apresentado informações por meio de procedimento negocial em outras esferas de controle, estaria, então, sujeita a consequências não negociadas a serem arbitradas pelo TCU nos processos de controle externo. Acrescenta-se a isso a ausência de um procedimento negocial regulamentado no âmbito do Tribunal de Contas da União, o que traz maior incerteza à situação jurídica da empresa colaboradora.
28.	À vista disso e em consonância com o Acórdão 2446/2018-TCU-Plenário, no âmbito do qual também não foram exigidas contribuições adicionais das empresas colaboradoras com vistas a manter o sobrestamento do processo, o Ministério Público reputa pertinente afastar as medidas consignadas na alínea "d" do parágrafo 91 da instrução à peça 32.
***
29.	Ante o exposto, este representante do Ministério Público, parcialmente concorde com o proposto pelo auditor instrutor e em vista do decidido no Acórdão 2446/2018-TCU-Plenário, manifesta-se no sentido de sobrestar a apreciação da responsabilidade da empresa UTC Engenharia S/A em fraude à licitação, bem como a eventual aplicação da sanção prevista no artigo 46 da Lei 8.443/1992, em virtude do acordo de leniência firmado com a CGU/AGU. 
30.	Deverá, ainda, permanecer suspensa a prescrição da pretensão punitiva dessa Corte de Contas, com relação aos fatos designados neste processo, pelo prazo de duração do acordo de leniência ou até que haja descumprimento do acordo por parte da UTC Engenharia S/A., já que, durante o referido período, o exercício da pretensão punitiva ficará obstado no interesse da sociedade empresária.
31.	Ademais, em linha com o encaminhamento aprovado no Acórdão 2446/2018-TCU-Plenário, opõe-se às medidas propostas pelo auditor instrutor na alínea "d" do parágrafo 91 da instrução à peça 32 deste processo.
32.	Por fim, sugerimos que sejam direcionadas determinações à SenfraOperações no sentido de que promova: a) o acompanhamento periódico dos atos processuais relativos aos compromissos assumidos pela UTC Engenharia S/A no acordo de leniência firmado com a CGU/AGU, realizando as diligências que entender cabíveis junto aos órgãos competentes; e b) a imediata instrução da matéria, caso não mais subsistam as condições para o sobrestamento do presente feito.
É o relatório.

Sebastião Botto de Barros Tojal (OAB/SP 66.905).

Procurador Rodrigo Medeiros de Lima.

REPRESENTAÇÃO. PARTICIPAÇÃO DA EMPRESA UTC EM FRAUDES OCORRIDAS EM LICITAÇÕES DA REPAR. OITIVA. CELEBRAÇÃO DE TERMO DE CESSAÇÃO DE CONDUTA COM O CADE E ACORDO DE LENIÊNCIA COM A CONTROLADORIA-GERAL DA UNIÃO. SOBRESTAMENTO DO PROCESSO ATÉ A VERIFICAÇÃO DO CUMPRIMENTO OU DESCUMPRIMENTO DOS ACORDOS ANTERIORES. SUSPENSÃO DA PRESCRIÇÃO. DETERMINAÇÃO DE ACOMPANHAMENTO. AUTORIZAÇÃO DE DILIGÊNCIAS E AUDIÊNCIAS PARA VERIFICAR O CUMPRIMENTO DOS ACORDOS. CIÊNCIA.

REPRESENTAÇÃO (REPR)

Secretaria Extraordinária de Operações Especiais em Infraestrutura (SeinfraOperações).

Em exame, representação originada do processo TC Processo 011.856/2017-3 autuada para apurar a participação da empresa UTC Engenharia S.A. em supostas fraudes ocorridas nas licitações conduzidas pela Petróleo Brasileiro S.A. (Petrobras) para implantação da Refinaria Presidente Getúlio Vargas (Repar) , localizada em Araucária/PR.
Por meio do Acórdão 2.238/2018, da relatoria do Ministro André Luís de Carvalho, o Plenário autorizou a autuação de processos apartados específicos para análise dos argumentos das empresas chamadas em oitivas, autorizadas mediante o Acórdão 2319/2017-TCU-Plenário, em razão de indícios de conluio entre as empresas e fraude às licitações da Repar que precederam os contratos 0800.0035013.07.2 (CT 101) ; 0800.0043363.08.2 (CT 111) e 0800.0043403.08.2 (CT 112) .
Há evidências de que o esquema de fraude e conluio ocorreu, pelo menos, de 2003 a 2014, a partir das seguintes condutas ilícitas: a) combinação de preços; b) quebra de sigilo das propostas; c) divisão de mercado; d) oferta de propostas de cobertura para justificar o menor preço ofertado; e) combinação prévia dos resultados com o consequente direcionamento das licitações; e f) ausência de formulação de proposta para beneficiar a empresa escolhida pelo cartel.
A empresa UTC Engenharia S/A apresentou resposta à oitiva, datada de 23/11/2017, cujas alegações podem ser assim resumidas (peça 30) :
a)	firmou Termo de Cessação de Conduta (TCC) com o Conselho Administrativo de Defesa Econômica (Cade) e Acordo de Leniência (AL) com a União Federal através da AGU - Advocacia Geral da União e CGU - Controladoria Geral da União, e por esse motivo, a instauração desse processo perderia sua finalidade porquanto se debruçaria sobre fatos já esclarecidos, assim como evidenciaria "inobservância aos elementos retrospectivos como também prospectivos da colaboração firmada";
b)	o acordo de leniência prevê pagamento de mais de R$ 3 bilhões e contou com colaboração efetiva para a investigação dos fatos, por meio do Termo de Colaboração Premiada nº 25, narrado pelo Sr. Ricardo Ribeiro Pessoa (peça 30, p. 16) , depoimento no qual se elucida o pagamento de vantagens indevidas aos agentes públicos da Petrobrás, responsáveis pelos contratos;
c)	a inidoneidade poderia representar a sentença de morte à empresa e até mesmo a inviabilização da reparação acordada na leniência à própria Petrobras;
d)	em consonância com os ditames do Acórdão 483/2017-TCU-Plenário e sob o prisma do princípio da segurança jurídica, não se poderia admitir a penalização de empresa com base em mesmos fatos que já tenham sido objeto de acordo firmado com outra entidade pública pertencente à União Federal, que, por razões de interesse público, deixou de aplicar a pena de inidoneidade à Requerente;
e)	segundo o próprio Cade, a UTC Engenharia foi signatária do acordo que envolveu a maior contribuição pecuniária individual já pactuada desde a criação da autarquia, inexistindo qualquer razoabilidade, portanto, para que a própria Administração inviabilize o pagamento desses valores.
Ao final, a interessada requereu que:
 (i) fosse reconhecida a ausência de utilidade da apuração dos fatos deste processo, porquanto já estariam esclarecidos, e, consequentemente a isenção da UTC Engenharia de qualquer penalidade, em especial a declaração de inidoneidade, garantindo-se assim a manutenção da devida reparação já em curso (face retrospectiva) e também pela segurança jurídica à empresa e demais colaboradores (face prospectiva) , tendo em vista o reconhecimento da existência dos atos ilícitos investigados e sua efetiva colaboração por meio do acordo de colaboração celebrado por Ricardo Ribeiro Pessoa com a PGR e do acordo pactuado pela empresa com o CADE e leniência firmada com a CGU/AGU;
 (ii) caso não acolhido o pedido anterior, fosse determinada a suspensão da apuração da responsabilidade da UTC Engenharia, bem como da aplicação da sanção de inidoneidade, em respeito às anteriores decisões desta Corte de Contas, conforme Acórdão nº 483/2017.
O auditor da SeinfraOperações analisou os argumentos e apresentou a seguinte proposta (peça 32, p. 20) :
a) sobrestar, com fundamento no art. 157, caput, do Regimento Interno do TCU, até a análise das medidas mencionadas no subitem 'd.1', a apreciação acerca da responsabilidade da UTC Engenharia S/A (44.023.661/0001-08) na irregularidade de fraude à licitação, bem como a aplicação da sanção de inidoneidade a ela, em virtude do acordo de leniência firmado com à Controladoria-Geral da União e Advocacia-Geral da União;
b) suspender a prescrição da pretensão punitiva desta Corte de Contas, com relação aos fatos designados neste processo, pelo prazo de duração do acordo de leniência ou até que haja descumprimento do acordo por parte da UTC Engenharia S/A;
c) notificar a Controladoria-Geral da União, a Advocacia-Geral da União e o Ministério Público junto ao Tribunal de Contas da União sobre esta decisão, facultando-lhes a apresentação de manifestação;
d) deixar assente que:
d.1) a manutenção do sobrestamento mencionado no subitem 'a' depende da apresentação, pela UTC Engenharia S/A, no prazo de sessenta dias, de: (i) compromisso firmado pela empresa em que sejam especificadas as medidas de colaboração que possam contribuir com os respectivos processos de controle externo deste Tribunal que tenham como objeto qualquer ato, fato ou conduta dentro do escopo do acordo de leniência firmado com a CGU/AGU; e (ii) declaração da CGU / AGU de que a empresa está adimplente com todas as obrigações do acordo, inclusive as obrigações financeiras;
d.2) por ocasião da análise das medidas especificadas, conforme subitem 'd.1', este Tribunal deliberará sobre possíveis sanções premiais a serem concedidas, conforme o caso;
e) encaminhar cópia desta deliberação aos responsáveis, à Controladoria-Geral da União (CGU) , à Advocacia-Geral da União (AGU) , ao CADE e à Petrobrás, para medidas consideradas cabíveis.
Essa proposta contou com pareceres divergentes do escalão dirigente da SeinfraOperações.
O Diretor da unidade técnica ressaltou que não foi utilizado nas apurações nenhum elemento contido no acordo de leniência da UTC Engenharia S.A., visto que todas as provas dos autos foram obtidas de fontes independentes em relação à colaboração firmada pela empresa com a CGU/AGU e ao termo de cessação de conduta firmado com o Cade.
Divergiu expressamente da proposta da alínea "d.1" por não vislumbrar qualquer vantagem advinda de eventual colaboração da empresa com o TCU, em virtude do avançado estágio processual e da existência de elementos suficientes para alcançar o mérito nos processos relacionados à empresa, a exemplo dos TC Processo 036.342/20165 e Processo 016.991/20150 e dos apartados dos TC 011.856/20173 e Processo 016.119/20169. O inverso, segundo ele, poderia inclusive retardar as apurações em curso. Seria, portanto, intempestiva uma proposta de colaboração com os processos do TCU no presente estágio.
Ao discorrer também sobre outras considerações, discordou do sobrestamento da análise do feito, sem o julgamento desde logo de seu mérito, por motivos relacionados: (i) à economia processual, já que o processo está pronto para julgamento; (ii) ao risco de ineficácia de eventual atuação futura do TCU, caso haja descumprimento do acordo, inclusive, por argumentos jurídicos como a prescrição; e (iii) à transferência injustificada para a Administração dos riscos de inadimplência do ajuste.
Diante desses argumentos, propôs, com a posterior concordância do Secretário da SeinfraOperações:
rejeitar as razões de justificativa apresentadas pela UTC Engenharia S.A.;
com fundamento no art. 46 da Lei 8.443/1992, declarar a inidoneidade da empresa UTC Engenharia S.A. (CNPJ 44.023.661/0001-08) .) , para participar de licitação na administração pública federal, bem como em certames promovidos por estados e municípios cujos objetos sejam custeados mediante recursos federais repassados por força de instrumentos de repasses pactuados, pelo prazo de 5 (cinco) anos;
dar ciência do acórdão que vier a ser proferido:
à Controladoria-Geral da União para a inscrição da empresa no Sistema de Cadastro Unificado de Fornecedores (Sicaf) e no Cadastro Nacional de Empresas Inidôneas e Suspensas (CEIS) ; e
à empresa responsável, à Força-Tarefa do Ministério Público Federal no Paraná, à 13º Vara Federal de Curitiba, à Força-Tarefa da Advocacia-Geral da União no Paraná, ao Conselho Administrativo de Defesa Econômica (Cade) e à Petrobras, para medidas consideradas cabíveis.
determinar o apensamento, quando do encerramento do presente processo, ao processo de representação originário (TC 011.856/20173) , com vista à consolidação das decisões proferidas em razão da representação decorrente às fraudes às licitações nas obras especificadas da Repar.
Em complemento, o titular da unidade informa que há indícios de que a UTC possa ter descumprido tanto o acordo com o CADE quanto com a própria CGU/AGU, além de nunca ter firmado um acordo com o MPF (§§ 28, 29, 45 e 71 da instrução) . Na visão da unidade técnica, o acordo do Sr. Ricardo Pessoa com o MPF (Lei 12.850/2013) não se confundiria e não poderia beneficiar indevidamente a pessoa jurídica (lei 12.846/2013) .
O Ministério Público junto ao TCU discordou dos pareceres dos dirigentes e concordou, apenas parcialmente, com a proposta do auditor instrutor. O ilustre procurador pondera que os acordos firmados pela UTC Engenharia deveriam ser levados em conta no desfecho destes autos, ainda que não tenham sido utilizados elementos dos referidos ajustes na instrução do feito. Cita alguns precedentes que convergiram no mesmo sentido e esclarece que, no bojo destes autos, os elementos comprobatórios considerados não foram "integralmente e autonomamente" produzidos pelo TCU (peça 40) . 
Embora o MPTCU tenha concordado com a proposta de suspensão da apreciação do feito desde que observado o cumprimento de determinadas condições pela empresa leniente, discorda da proposta aposta na alínea "d" que dispõe que o sobrestamento do mérito deste processo dependeria de eventual contribuição da empresa "com os respectivos processos de controle externo deste Tribunal que tenham como objeto qualquer ato, fato ou conduta dentro do escopo do acordo de leniência firmado com a CGU/AGU".
Na visão da Procuradoria de Contas, tal condição pode gerar insegurança jurídica aos acordos celebrados, na medida em que estaria sujeita a consequências não negociadas nos outros acordos já firmados, a serem arbitradas pelo TCU nos processos de controle externo, em um procedimento negocial que ainda carece de regulamentação no âmbito deste Tribunal.
Em complemento, sugere suspender a prescrição da pretensão punitiva dessa Corte de Contas, com relação aos fatos designados neste processo, pelo prazo de duração do acordo de leniência ou até que haja descumprimento do acordo por parte da UTC Engenharia S/A., já que, durante o referido período, o exercício da pretensão punitiva ficará obstado no interesse da sociedade empresária.
Por fim, o MPTCU adiciona ao seu encaminhamento as seguintes providências a serem conduzidas pela SeinfraOperações: a) acompanhamento periódico dos atos processuais relativos aos compromissos assumidos pela UTC Engenharia S/A no acordo de leniência firmado com a CGU/AGU, realizando as diligências que entender cabíveis junto aos órgãos competentes; e b) a imediata instrução da matéria, caso não mais subsistam as condições para o sobrestamento do presente feito.
Feito esse necessário resumo, passo a decidir.
II
Adentrando o exame dos argumentos trazidos pela empresa UTC Engenharia, rememoro que a conduta aqui em exame se trata de fraude às licitações da Repar que precederam os contratos 0800.0035013.07.2 (CT 101) , 0800.0043363.08.2 (CT 111) e o Contrato 0800.0043403.08.2 (CT 112) , no bojo de esquema criminoso conduzido, pelo menos, de 2003 a 2014, a partir das seguintes condutas ilícitas: a) combinação de preços; b) quebra de sigilo das propostas; c) divisão de mercado; d) oferta de propostas de cobertura para justificar o menor preço ofertado; e) combinação prévia dos resultados com o consequente direcionamento das licitações; e f) ausência de formulação de proposta para beneficiar a empresa escolhida pelo cartel. 
Nos termos do Acórdão 2319/2017-TCU-Plenário (item 13 do voto) , a participação da UTC Engenharia S.A. nos ilícitos foi comprovada a partir das seguintes evidências, obtidas das fontes especificadas a seguir, entre outras:
depoimento de Paulo Roberto Costa no Termo de Colaboração nº 01 (peça 2 do TC Processo 011.856/2017-3) , ex-Diretor de Abastecimento da Petrobras, firmado no âmbito criminal da Justiça Federal, em 29/8/2014, sob o amparo da Lei 12.850/2013, em que o ex-diretor afirma que havia uma cartelização com o objetivo de frustrar o efetivo procedimento licitatório para as contratações; que as empresas se reuniam normalmente em São Paulo, ou eventualmente na sede da Abemi no Rio de Janeiro, para decidir com quem ficaria cada uma das obras, definindo os percentuais de pagamento de propinas e os responsáveis por cada uma das obras e contratos;
depoimento do Anexo 21 do Termo de Colaboração de Ricardo Pessoa, firmado em 13/5/2015, corroborando as informações anteriormente apresentadas por Paulo Roberto Costa e elucidando a participação da UTC no esquema (peça 04 do TC Processo 011.856/2017-3) ;
no caso específico da Repar, depoimento de Paulo Roberto Costa, em que esse colaborador faz referência à atuação das empresas por meio do Termo de Colaboração nº 70, de 11/9/2014, nos (peças 6 e 7do TC Processo 011.856/2017-3) , com menção expressa aos contratos CT 101, 111 e 112;
depoimentos do Sr. Pedro José Barusco Filho, ex-Gerente de Serviços da Diretoria de Serviços da Petrobras, em 24/11/2014, conforme os Termos de Colaboração Premiada 2 e 5 (peça 7 do TC Processo 011.856/2017-3) , em que foram reportadas a divisão de obras entre as empresas do cartel, os detalhes da atuação do cartel na fase interna da licitação e a participação da empresa arrolada nesses autos;
depoimento do Sr. Dalton dos Santos Avancini, ex-presidente da Camargo Corrêa S/A constantes do Termo de Colaboração nº 14, de 16/3/2015, (peça 9 do TC Processo 011.856/2017-3) , recordando-se de reuniões junto às sedes da UTC, "provavelmente convocadas pela mesma, a qual assumia um certo papel de destaque no esquema do cartel (...) ; que, não havia uma periodicidade definida, sendo que, eventualmente, outras empresas interessadas podiam convocar essas reuniões; que, no tocante ao poder decisório das empresas junto a essas reuniões, (...) ".
Todas essas provas são suficientes para concluir que a empresa arrolada fazia parte do cartel, além de ter influência prevalente no grupo que definia quem seriam os vencedores das licitações, sendo que a UTC foi vencedora da licitação que resultou no CT 101, como membro do Consórcio Conpar-Repar, junto com a Odebrecht e OAS, bem como apresentou proposta de cobertura na licitação que resultou no CT 111, conforme tabela abaixo:
				CT 101
	CT 111
	CT 112

	Convidadas
	Proponentes
	Vencedoras
	OdebrechtOASUTC
	Mendes JúniorMPESOG
	Camargo CorrêaPromon

				Camargo CorrêaPromon
	OdebrechtOASUTCQueiroz GalvãoIesa
	Andrade GutierrezTechintQueiroz GalvãoIesa

				Andrade GutierrezEngevixGDKIesaMendes JúniorMPEQueiroz GalvãoSkanskaTechintAlusaBechtelCariocaConstranConstrucapContrerasSamsungSchain
	Andrade GutierrezCamargo CorrêaEngevixGDKPromonSkanskaTechintCariocaContrerasSchain
	EngevixGDKMendes JúniorMPESkanskaSOGAlusaCariocaConstrucapContrerasEnesaMontcalmSamsungSchain

Dessa forma, considerando que a comprovação do ilícito sob apuração e da participação da empresa UTC Engenharia S/A não decorreu da colaboração da companhia nos acordos por ela firmados, celebrados após a produção das provas supramencionadas, não haveria obstáculo algum à aplicação da sanção capitulada no art. 46 da Lei 8.443/1992, devido à fraude verificada naquele conjunto de licitações para a implantação da Repar.
Nessas circunstâncias e em consonância com a jurisprudência desta Casa, concordo que a definição do prazo da pena aplicada deveria seguir metodologia que vem sendo usada nos demais processos relativos a fraudes nas licitações das refinarias da Petrobras: 1 ano para cada licitação em que a empresa suprimiu proposta; 3 anos para cada licitação em que apresentou proposta de cobertura; e 5 anos para cada licitação em que a empresa sagrou-se vencedora, sozinha ou em consórcio. Desse modo, a inidoneidade que seria aplicada à UTC seria de 3 + 5 = 8 anos, estando limitada a 5 anos em razão das disposições do Acórdão 348/2016-TCU-Plenário.
A par dessas ponderações, há de se avaliar o caso concreto e as recentes decisões deste TCU, bem como os esforços que vêm sendo realizados pelos órgãos e entidades da administração pública a fim de salvaguardar o instituto da leniência e da colaboração premiada, na finalidade de conferir segurança jurídica ao processo sem perder de vista a manutenção do interesse público que deve abrigar toda a esfera de atuação conjunta dos entes envolvidos.
Sob esse prisma, acolho a proposta de mérito do MPTCU de suspender a apreciação das condutas de conluio e formação de cartel realizadas pela UTC Engenharia nas aludidas licitações da Repar, desde que a empresa observe determinados requisitos, a despeito de apresentar fundamentos parcialmente distintos. Também acompanho a Procuradoria de Contas no restante de suas propostas, pelos motivos que passo a discorrer.
III
O primeiro ponto que abordarei trata da possibilidade ou não de um órgão aplicar penalidades a um responsável a partir de provas fornecidas por outro ente estatal que tenha firmado colaboração, leniência ou acordo equivalente com a mesma pessoa, física ou jurídica, mediante a entrega de informações para alavancagem investigativa em troca de recebimento de sanção premial.
Partilho da opinião de que este Tribunal possui independência para exercer sua atuação, ainda que seja para a aplicação de multa a colaboradores signatários de instrumentos diversos, de forma ampla, desde que produza autonomamente suas evidências e provas. Por certo, se fizer uso de outras informações provenientes de acordos de colaboração ou ajustes congêneres a fim de delimitar condutas e imputar responsabilização, não seria razoável se valer dessas evidências para penalizar quem colaborou no acordo, sob pena de inviabilizar o instituto da colaboração premiada no que se refere ao alcance desse procedimento para a atuação estatal como um todo.
Sob vários aspectos, a lógica demanda que os objetos em apuração devam guardar o mesmo escopo e haja de fato a comprovação do uso de provas compartilhadas. Nesse sentido, se todas as evidências forem produzidas por este TCU, por meio de provas autônomas, não caberia a discussão se seria razoável ou não aplicar a penalidade que lhe compete. Esse entendimento constou dos Acórdão 2446/2018-TCU-Plenário e 1.310/2021-TCU-Plenário, cujo voto condutor assim consignou:
41.	Não obstante o teor do despacho de compartilhamento de provas expedido pelo titular da 13ª Vara da Justiça Federal em Curitiba/PR, entendo que a lógica do instituto de leniência e os deveres de coerência e integridade impedem que um determinado órgão do Estado exerça seu poder punitivo sobre um administrado, a partir de provas fornecidas por outro braço estatal que tenha concedido sanção premial a esse administrado pelos mesmos fatos, por conta da celebração de um acordo de leniência ou instrumento congênere.
42.	Dito de outra forma, sou da opinião de que um órgão de controle tem obrigação de manter coerência e não aplicar sanção adicional a respeito de determinado conjunto de fatos a alguém que tenha assinado acordo de não persecução com outra instância, além da eventualmente já aplicada em razão dos mesmos fatos. Isso evidentemente se aplica se o outro órgão aderir ao acordo de leniência, a fim de usar os elementos de prova dele decorrentes.
43.	Como assinalado no trecho transcrito no item 32 supra, isso não implica, em absoluto, uma situação de dependência funcional perante a esfera de controle que primeiro assinar acordo de leniência, porquanto não há nenhum óbice a que as outras instâncias exerçam suas competências sancionatórias contra colaboradores de outra esfera acerca de fatos que compõem o objeto do ajuste, caso elas se valham de provas autônomas e não requeiram, por empréstimo, as provas fornecidas e/ou produzidas nos processos sob a responsabilidade do órgão leniente. (grifos acrescidos) 
O segundo ponto de reflexão é se as provas compartilhadas somente deveriam ser consideradas para fins de não aplicação de sanção a um responsável, nos casos em que forem obtidas do próprio instrumento de colaboração por ele firmado.
Acerca desse ponto, o Tribunal tem entendido, nas apurações que envolvem fraudes nas licitações da Petrobras em que se comprovou a participação das empresas mediante cartel, que não haveria sentido em não aplicar penalidade apenas nas situações em que as provas tivessem origem no próprio acordo do colaborador. O já mencionado Acórdão 1310/2021-TCU-Plenário também tratou do tema: 
54.	Assim, a restrição ou limitação consignada no despacho de compartilhamento de provas do juízo da 13ª Vara Federal de Curitiba/PR incide sobre todas as evidências produzidas perante ele, seja oriunda do próprio Acordo de Leniência celebrado pela empresa Andrade Gutierrez Engenharia S/A, seja de outras pessoas e sociedades que firmaram instrumentos consensuais no âmbito da Operação Lava Jato, seja produzidas pelo próprio órgão de instrução judicial ou acusação (Polícia Federal ou Ministério Público Federal) .
55.	Em minha visão, não faria nenhum sentido apenas vedar o uso de prova fornecida pelo colaborador contra ele mesmo, se fosse admitido utilizar evidências advindas de outros colaboradores contra aquele ou, ainda, aquelas produzidas no bojo da mesma investigação (uso cruzado) . 
56.	Afinal, se o juízo competente admitiu outras colaborações e assinou sucessivos acordos abrangendo, em parte, os mesmos ilícitos, é porque entendeu que a contribuição adicional, possivelmente envolvendo outros fatos e/ou pessoas (aumentando a abrangência das investigações) ou trazendo evidências adicionais a fatos já conhecidos (aumentando a profundidade das investigações) , ou seja, ampliando o escopo do ajuste anterior, foi vantajosa para o Estado. Sendo assim, não caberia o outro órgão de controle se valer de provas produzidas no âmbito daquele juízo para aplicar sanção adicional à já imputada por aquele, envolvendo qualquer fato que faça parte do objeto de seu acordo. 
57.	A ideia é prestigiar o instituto da leniência no cenário de múltiplas instâncias, sem impor a subserviência de um órgão a outro. Se o outro órgão quer exercer livremente seu poder sancionatório, ele deve se valer de provas autônomas produzidas por ele mesmo. Caso ele avalie ser necessário utilizar provas produzidas perante outra instância, ele deve aderir a eventuais acordos de não persecução produzidas naquela esfera, no que se refere ao colaborador e ao objeto de seu ajuste.
58.	A vedação ao uso cruzado de evidências produzidas no bojo de diversas colaborações dentro de uma mesma investigação também foi tratada pelo MPF no Estudo Técnico nº 01/2017-CCR (BRASIL. Ministério Público Federal. Estudo Técnico nº 01/2017 - 5 ª CCR) . (...) (grifos acrescidos) 
Indo na mesma direção, o Ministro Benjamim Zymler ponderou no voto do Acórdão 2446/2018-TCU-Plenário, sobre a impossibilidade da utilização das provas colhidas e compartilhadas pela Operação Lava Jato para fins de aplicação da sanção do art. 46 da Lei 8.443/1992 (inidoneidade) à empresa colaboradora perante o MPF.
A respeito do tema ainda há o terceiro ponto a ser elucidado no caso concreto que ora se avalia, que seria sopesar se as provas emprestadas de uma instância na qual o responsável não firmou colaboração valeriam para conceder sanções premiais em processos deste Tribunal quando o colaborador firmou acordos que envolvam os mesmos ilícitos e escopo, porém com outros entes.
Essa avaliação é necessária porque a UTC Engenharia não firmou acordo de leniência diretamente com o MPF, apenas com a CGU/AGU, além do termo de cessação de conduta com o Cade. No entanto, as provas usadas na representação que originou este apartado foram colhidas no âmbito dos acordos de colaboração premiada e leniência celebrados no âmbito da Operação Lava Jato.
A fim de avaliar a questão, rememoro que, de um modo geral, as apurações do conjunto de processos deste TCU que avaliam fraudes praticadas pelo cartel descortinado pela Operação Lava Jato nas licitações conduzidas pela Petrobras basicamente tiveram origem nos mesmos documentos. As diferenças concentram-se na ênfase atribuída a cada um deles, a depender se há menção expressa a determinada empresa ou obra particular que envolva as investigações de cada caso em particular.
De forma abrangente, os documentos utilizados englobam depoimentos dos ex-gestores da Petrobras Paulo Roberto Costa e Pedro José Barusco Filho, os acordos de leniência celebrados pelas empresas Setal Engenharia e Construções e SOG Óleo e Gás com o Cade e com o MPF, empresas que primeiramente descreveram a prática de condutas anticompetitivas em licitações da Petrobras, além de declarações de ex-executivos de algumas empresas envolvidas, mediante acordo de colaboração premiada, a exemplo do Srs. Ricardo Ribeiro Pessoa e Dalton dos Santos Avancini, no que diz respeito especificamente a estes autos.
De pronto, observo que as informações que revelaram as irregularidades aqui tratadas são provenientes dos documentos advindos das colaborações com o MPF, assim como de histórico de condutas registrado junto ao Cade.
Assim, mantendo a lógica das decisões deste colegiado, a exemplos dos Acórdãos 1.310/2021 e 2.446/2018, não seria razoável vincular a continuidade do presente feito ao adimplemento do acordo celebrado entre a UTC Engenharia e a CGU, uma vez que as informações dos autos dão notícia de que não houve compartilhamento nem utilização por parte do TCU de provas oriundas daquele acordo até o momento.
Concordo com a proporcionalidade dessa tese, mas reputo necessário trazer circunstâncias do caso concreto para avaliar a possibilidade de sobrestamento da apreciação da participação da empresa UTC Engenharia S/A na fraude às licitações da Repar que precederam os contratos aqui em exame, consoante passo a discorrer.
IV
Em resposta à oitiva, a empresa informa que firmou acordo com a União Federal envolvendo o pagamento de mais de R$ 3 bilhões, e entende que colaborou efetivamente para a investigação dos fatos, por meio do termo de colaboração premiada do Sr. Ricardo Ribeiro Pessoa (peça 30, p. 16) , em depoimento no qual se elucida o pagamento de vantagens indevidas aos agentes públicos da Petrobrás, responsáveis pelos contratos.
Entre outras questões, aborda também as dificuldades que seriam enfrentadas pela empresa, inclusive para honrar os pagamentos dos acordos firmados, caso seja declarada sua inidoneidade para participar de licitações com a administração pública federal. 
Apesar de a empresa apresentar cópia do acordo anticorrupção (peça 30, p.34) , não constam dos autos algumas informações importantes como os valores pactuados, o próprio escopo, ilícitos assumidos entre outras questões. Essas informações constam dos anexos do instrumento, são sigilosas e estão sendo tratadas em processo que cuida especificamente do acompanhamento do acordo de leniência firmado pela UTC com a CGU, de relatoria do Ministro Walton Alencar Rodrigues.
Por certo, o TCU poderá vir a compartilhar elementos do acordo de leniência anticorrupção firmado entre a UTC e a CGU/AGU, caso haja troca de informações nos termos da quarta ação operacional do Acordo de Cooperação Técnica celebrado em 6/8/2020, sob a coordenação do Presidente do STF, in verbis:
"Quarta ação operacional: após a celebração do acordo de leniência, a Controladoria-Geral da União e a Advocacia-Geral da União compartilharão com as demais SIGNATÁRIAS DO ACT a integralidade das informações, documentos e demais elementos de prova fornecidos pela empresa colaboradora, sempre mediante o compromisso de não utilização, direta ou indiretamente, dessas informações para sancionamento da empresa colaboradora, e de não aplicação de sanção de inidoneidade, suspensão ou proibição para contratar com a Administração Pública, para os ilícitos já resolvidos no escopo do acordo de leniência, observando, ao menos, os seguintes parâmetros:
 (...) 
 (2) compartilhamento com o Tribunal de Contas da União para eventual responsabilização, em sede de tomadas de contas especial ou de fiscalização de contratos, das demais pessoas, físicas ou jurídicas, envolvidas nos ilícitos revelados pela empresa colaboradora, bem como para apuração de eventual dano não resolvido pelo acordo de leniência;"
A despeito de haver ou não aproveitamento dos termos do acordo firmado com a CGU para o deslinde dos processos de controle externo que envolvam a empresa UTC, nas apurações desta representação foram utilizadas as informações provenientes da colaboração premiada firmada pelo ex-presidente da UTC Engenharia com o MPF. Por se tratar de instrumento relativo à pessoa física, as declarações do ex-gestor, em princípio, em nada poderiam contribuir para a concessão de sanção premial à empresa responsável destes autos.
No entanto, é inegável que as informações fornecidas pelo Sr. Ricardo Ribeiro Pessoa contribuíram para a apuração desta representação, por mencionar detalhadamente a participação da empresa então por ele presidida dentro do esquema geral do cartel, inclusive se posicionando diretamente sobre as obras da Repar, consoante se extrai do Anexo 21 do seu termo de colaboração, firmado em 13/5/2015 (peça 04 do TC Processo 011.856/2017-3) .
Da leitura de seu depoimento, resta claro que o conteúdo do acordo viabilizou, inclusive, as tratativas para que a empresa UTC pudesse vir a colaborar com a CGU/AGU e com o Cade. Esse entrelaçamento das apurações em variadas instâncias é que possibilita o alcance pleno do verdadeiro retorno dos instrumentos de colaboração para o Estado.
Não obstante a ausência de maiores detalhes dos acordos neste processo, não se pode afirmar que tais instrumentos firmados pela empresa não trouxeram nenhum benefício ao poder público. Sem sequer mensurar os valores envolvidos divulgados formalmente na internet e a possível alavancagem investigativa, ainda que residual, há o compromisso da empresa com a adesão aos mecanismos de integridade e compliance. 
Sem possuir informações nos autos para averiguar os valores efetivamente compromissados nos acordos firmados pela UTC com a CGU, o sítio eletrônico do órgão divulga a seguinte notícia (https://www.gov.br/cgu/pt-br/assuntos/responsabilizacao-de-empresas/lei-anticorrupcao/acordo-leniencia/utc-participacoes-s-a, acesso em 28/8/2021) :
A Controladoria-Geral da União (CGU) e a Advocacia-Geral da União (AGU) firmaram, no dia 10 de julho de 2017, acordo de leniência com a UTC no valor de R$ 574 milhões. O termo, baseado na Lei Anticorrupção (nº 12.846/13) , é o primeiro com uma das 29 empresas processadas administrativamente pela CGU no âmbito da Operação Lava Jato.
Os valores a serem ressarcidos pela empresa envolvem os pagamentos de multa, dano e enriquecimento ilícito. O acordo estipula um prazo máximo de 22 anos para a empresa pagar o montante, mas uma cláusula obriga a UTC a quitar a dívida antes se as condições financeiras permitirem. Além disso, o valor será corrigido pela taxa Selic - o que pode fazer com que ele ultrapasse os R$ 3,1 bilhões ao final do prazo de pagamento.  (grifos acrescidos) 
A página do Cade na internet também traz informações sobre o TCC assinado com a UTC (http://antigo.cade.gov.br/noticias/cade-celebra-acordos-com-andrade-gutierrez-e-utc-nas-investigacoes-de-cartel-em-licitacoes-da-petrobras-e-da-eletronuclear, publicado em 18/1/2017, acesso em 28/8/2021) :
As construtoras Andrade Gutierrez e UTC - além de funcionários e ex-funcionários dessas empresas - assinaram, cada uma, dois Termos de Compromisso de Cessação - TCCs em processos conduzidos pela Superintendência-Geral do Conselho Administrativo de Defesa Econômica - Cade que apuram prática de cartel no âmbito da "Operação Lava Jato".
Ambas as construtoras firmaram acordos tanto no processo que investiga cartel em licitações da Petrobrás no mercado de serviços de engenharia, construção e montagem industrial "onshore"   (Processo Administrativo 08700.002086/2015-14) quanto no que apura a ocorrência de conluio em licitações de obras de montagem eletronuclear da Usina Angra 3 promovidas pela Eletronuclear  (Processo Administrativo 08700.007351/2015-51) .
Os quatro TCCs foram homologados pelo Tribunal do Cade na sessão de julgamento desta quarta-feira (18/01) . Por meio dos acordos foi estabelecido, ao total, o pagamento de R$ 195.160.775,95 em contribuições pecuniárias.
Desse montante, caberá à Andrade Gutierrez pagar R$ 56.007.013,53, valor referente aos dois TCCs celebrados com a empresa. Já as contribuições determinadas para a UTC em ambos os acordos firmados com a construtora somam R$ 139.153.762,42. Destaca-se que o valor fixado no termo de cessação assinado pela UTC no âmbito do processo de cartel em licitações da Petrobras, que corresponde a R$ 129.232.142,71, representa a maior contribuição pecuniária individual já negociada com uma empresa na história do Cade.
A celebração de TCCs em casos de cartel exige que os compromissários cessem seu envolvimento no ilícito, reconheçam participação na conduta investigada, colaborem de forma efetiva com as investigações e recolham contribuição pecuniária ao Fundo de Direito Difusos - FDD.
 (...) 
O processo administrativo por meio do qual é investigada a ocorrência desse cartel pelo Cade, no âmbito da "Operação Lava Jato", foi instaurado em 22 de dezembro de 2015, a partir da celebração do Acordo de Leniência 01/2015, em março de 2015, entre a Superintendência-Geral e a Setal Engenharia e Construções, a SOG Óleo e Gás e pessoas físicas funcionários do grupo Setal/SOG. O acordo foi assinado em conjunto com o Ministério Público Federal do Paraná - MPF/PR ("Força-Tarefa da Operação Lava Jato") .
No TCC homologado hoje, os compromissários da UTC colaboraram com o processo por meio da apresentação de informações e documentos que ampliaram o escopo das investigações, consolidados em um Histórico da Conduta [versão pública disponível aqui]. Aproximadamente trinta novos documentos que evidenciam a conduta anticompetitiva foram apresentados e dez novas licitações identificadas como afetadas pelo cartel. A contribuição pecuniária total da UTC (incluindo empresa, funcionários e ex-funcionários) é de R$ 129.232.142,71 - a maior contribuição individual já negociada com uma empresa pelo Cade. (grifos acrescidos) 
 (...) 
Diante desse quadro, em alinhamento ao que vem decidindo este Plenário, compreendo que as sucessivas apurações dos diferentes entes no histórico das investigações das condutas das empresas que participaram das fraudes nas licitações da Petrobras por meio da formação de cartel compõem um efetivo sistema que deve atuar em conjunto em prol do fortalecimento do instituto da leniência e da colaboração premiada.
A bem da verdade, o objetivo da administração pública converge para o mesmo fim, qual seja privilegiar o interesse público, seja para garantir a eficiência do gasto, seja para coibir o cometimento de crimes, os desvios, bem como instrumentalizar as instituições para o bom funcionamento do Estado, por meios da disseminação das práticas de governança e compliance. 
Assim, no caso da avaliação da atuação em cartel da UTC Engenharia, as apurações se iniciaram no âmbito da 13ª Vara Federal de Curitiba com o depoimento do ex-presidente da companhia, repercutiram na atuação do Cade e por conseguinte resultaram na assinatura de leniência anticorrupção com a CGU. 
Essa conexão entre os fatos apresentados pelos colaboradores em cada instrumento celebrado por certo deve trazer benefícios múltiplos em cada instância de atuação do Estado, cada qual na sua esfera de atuação, para que se possa conceder o "prêmio" a quem colaborou, desde que haja o do uso dessas provas e documentos advindos dos eventuais instrumentos de colaboração celebrados. 
Como dito, no caso concreto, o acordo anticorrupção também se valeu dos desdobramentos de apuração de outras instâncias e acabou por reverter vantagens ao poder público, o que motiva o sobrestamento da apreciação dos ilícitos desta representação desde que haja o cumprimento dos acordos firmados pela UTC. Além disso, todo o processo de apuração da Cade também foi conduzido tendo como ponto de partida as informações advindas da Operação Lava Jato. 
No mesmo sentido, o MPTCU também entende ser possível o adiamento das conclusões de mérito destes autos nos termos que se seguem (peça 40, p. 6-7) :
22.	No caso ora em apreço, a sociedade empresária UTC Engenharia S/A já firmou acordo de leniência com a CGU/AGU, além de termo de cessação de conduta com o Cade. Em que pese não tenham sido utilizados elementos dos aludidos ajustes na instrução do presente feito, consoante afirmaram os dirigentes da SeinfraOperações, este representante do Ministério Público de Contas da União entende que tais acordos devem ser levados em consideração no desfecho do presente processo, em consonância com o Acórdão 1744/2018-TCU-Plenário, que levou em conta o acordo de leniência firmado entre a Construtora OAS S.A. e a CGU, mesmo após o trânsito em julgado da sanção de inidoneidade aplicada à empresa, e o Acórdão 2446/2018-TCU-Plenário, em que dos acordos firmados pela Construções e Comércio Camargo Correa S/A, com o CADE e o MPF, não decorreram a comprovação do ilícito ou a identificação dos responsáveis perante o Tribunal, apesar de serem eles anteriores ao término da instrução processual.
23.	Ainda que a instrução processual não se valha de aspectos específicos dos citados ajustes, os elementos probatórios nela considerados não foram integral e autonomamente produzidos no âmbito do Tribunal. Decorrem também - e em boa medida, ao menos no que tange à imputação de fraude à licitação - de provas produzidas perante outras esferas de controle integrantes do já mencionado microssistema de combate à corrupção, o que reforça a importância não só de uma atuação integrada entre as diferentes esferas de controle, mas também de uma postura coerente entre elas, mesmo que presente a independência das instâncias, em prestígio aos valores constitucionais da eficiência e da segurança.
24.	Tal entendimento está em consonância, também, com a tendência do STF de afastar as sanções de inidoneidade aplicadas pelo TCU contra empresas que celebraram previamente acordos de leniência com outras instâncias de controle, conforme se afirmou no voto condutor do Acórdão 1680/2020-TCU-Plenário, transcrito no parágrafo 17 deste parecer.
25.	Assim, tendo em vista que o presente processo encontra-se pendente de julgamento de mérito, o Ministério Público entende que deve ser adotado no âmbito desta representação desfecho idêntico ao do Acórdão 2446/2018-TCU-Plenário, com a suspensão da apreciação da ocorrência de fraude à licitação, mediante a observância de determinadas condições. (grifos acrescidos) 
A Procuradoria de Contas sugere condicionar o sobrestamento da apreciação do feito e a suspensão da prescrição da pretensão punitiva à observância de determinadas condições, vinculadas especificamente ao cumprimento do acordo da UTC junto à CGU/AGU, conforme se observa da transcrição abaixo (peça 40, p. 7) :
29.	Ante o exposto, este representante do Ministério Público, parcialmente concorde com o proposto pelo auditor instrutor e em vista do decidido no Acórdão 2446/2018-TCU-Plenário, manifesta-se no sentido de sobrestar a apreciação da responsabilidade da empresa UTC Engenharia S/A em fraude à licitação, bem como a eventual aplicação da sanção prevista no artigo 46 da Lei 8.443/1992, em virtude do acordo de leniência firmado com a CGU/AGU. 
30.	Deverá, ainda, permanecer suspensa a prescrição da pretensão punitiva dessa Corte de Contas, com relação aos fatos designados neste processo, pelo prazo de duração do acordo de leniência ou até que haja descumprimento do acordo por parte da UTC Engenharia S/A., já que, durante o referido período, o exercício da pretensão punitiva ficará obstado no interesse da sociedade empresária.
Concordo com as propostas, mas por todas as razões que expus nesse voto, considero que se deva vincular a medida proposta também ao efetivo cumprimento do Termo de Cessação de Conduta assinado pela UTC junto ao Cade, nos moldes de várias decisões desta Corte de Contas, a exemplo dos Acórdãos deste Plenário 2.446/2018, 1.689/2020, 1.310/2021, 1.382/2021 e 1.789/2021.
À luz de tudo o que expus até aqui, passo ao exame das demais propostas.
V
Conforme peças 33 e 34, o Diretor da SeinfraOperações, com o aval do Secretário, discordou do sobrestamento da análise do feito, sem o julgamento desde logo de seu mérito, pelos motivos relacionados: (i) diversas outras empresas que possuem apenas Termos de Cessação de Conduta (TCC) com o Cade não obtiveram o mesmo benefício; (ii) o acordo de leniência da UTC não contribuiu em nada com as apurações deste processo, tendo sido inclusive firmado em momento posterior ao início das apurações que resultaram nesta representação; (iii) o processo está pronto para julgamento e não se vislumbra nenhuma vantagem que o acordo firmado com a CGU ou mesmo a própria UTC, caso decida colaborar diretamente com o controle externo possa trazer para estes autos; (iv) risco de ineficácia de eventual atuação futura do TCU, caso haja descumprimento do ajuste, abordando, inclusive, argumentos relacionados à eventual arguição de prescrição; e (v) possibilidade de transferência dos riscos de inadimplência do acordo para a Administração.
Diante desse entendimento, eles propuseram a aplicação imediata da sanção: "declarar a inidoneidade da empresa UTC Engenharia S.A. (CNPJ 44.023.661/0001-08) .) , para participar de licitação na administração pública federal, bem como em certames promovidos por estados e municípios cujos objetos sejam custeados mediante recursos federais repassados por força de instrumentos de repasses pactuados, pelo prazo de 5 (cinco) anos."
Há uma informação relevante trazida no despacho do titular da unidade técnica (21/5/2020) sobre descumprimento por parte da UTC tanto do acordo firmado com o Cade quanto com o celebrado com a CGU. A respeito do assunto, não há ainda nenhuma evidência formal dentro dos autos, a despeito de haver matérias veiculadas na internet que relatam inadimplência datadas do início de 2018.
Por certo, essa questão deverá ser minudentemente avaliada pela SeinfraOperações como condição para a plena execução da proposta de sobrestamento da apreciação do feito que levo ao Plenário nesta oportunidade. Para tanto, autoriza-se desde já que a unidade técnica promova as diligências e audiências necessárias ao esclarecimento da questão.
Sobre os tópicos (i) a (ii) , mantenho o entendimento esposado nas seções III e IV deste voto. No que se refere a possibilidade de essa empresa vir a contribuir diretamente com o controle externo (iii) para o deslinde destes autos (proposta d.1) do auditor da SeinfraOperações, alinho-me ao MPTCU e aos dirigentes da unidade no sentido de que tal situação não se mostra vantajosa, porquanto esta representação já possui robustos elementos de convicção para se alcançar o mérito e poderia até atrasar o andamento deste processo.
Quanto aos riscos advindos de eventuais descumprimentos do acordo associado à ocorrência de prescrição (iv e v) , a meu ver estariam mitigados por meio da suspensão da contagem do prazo prescricional, na linha do que já ocorreu nos acórdãos 1.310/2021, 1.382/2021 e 1.789/2021, todos do Plenário.
Relativamente à contagem dos prazos prescricionais, o próprio § 9º do art. 16 da Lei 12.846/2013 admite uma medida similar, ao prever que "a celebração do acordo de leniência interrompe o prazo prescricional dos atos ilícitos previstos nesta Lei".
Acerca desse assunto em particular, considero producente mencionar que não se consumou a prescrição da pretensão punitiva, ainda que a empresa UTC não tenha aludido esse argumento em sua resposta à oitiva.
Não subsistiria a prescrição da pretensão punitiva do TCU, tanto nos termos do Acórdão 1441/2016-TCU-Plenário, que se vale do prazo decenal do Código Civil, quanto no alegado prazo prescricional quinquenal, utilizado em algumas decisões do Supremo Tribunal Federal para avaliar as situações de prescrição nos processos de controle externo.
Por meio, aliás, do aludido Acórdão 1.441/2016 proferido na Sessão Extraordinária de 8/6/2016, o Plenário do TCU firmou o seu entendimento no sentido de que a prescrição da pretensão punitiva deveria seguir a regra geral do prazo decenal, contado a partir do fato, em linha com o art. 205 do Código Civil brasileiro, interrompendo a contagem do aludido prazo com a ordem de citação ou audiência, nos termos do art. 240, caput, da Lei nº 13.105 (Código Processual Civil) , de 2015.
Quanto à possibilidade do uso do prazo quinquenal, há entendimento de que, por não haver lei específica que trate do assunto, o TCU deveria aplicar a regra prescricional fixada pela Lei 9.873/1999.
Essa lei trata diretamente de prescrição no âmbito do direito administrativo sancionador, sendo que, entre outras medidas, o referido normativo dispõe sobre a aplicação do prazo prescricional penal, quando a infração administrativa também configure crime. Essa lei também determina expressamente que, diante de ilícito continuado ou permanente, a contagem do prazo deve iniciar a partir da cessação do aludido ilícito.
Este TCU vem reconhecendo as práticas colusivas nas contratações da Petrobras desde a época das licitações que resultaram nos contratos objeto desta representação. Os trabalhos de auditoria que contemplaram as licitações e correspondentes contratos já sinalizavam a prática do cartel descortinado pela Operação Lava Jato, cujas conclusões relatavam o uso indiscriminado de convites, a prática de restrição à competitividade associada aos recorrentes indícios de sobrebreço e superfaturamento em licitações que sempre excediam os limites orçados pela Petrobras, criando assim a necessidade de várias "rodadas" ou rebid.
Não há como negar que os ilícitos perduraram no tempo e somente cessaram com o fim da vigência dos contratos, cujos acertos e divisões de obras do cartel constaram das declarações reunidas nos acordos de colaboração. Nesse tipo de conluio muitas vezes há acerto de pagamentos entre participantes até o final do contrato.
Ainda que se estabeleça que a duração do ilícito coincide com a duração do cartel, o voto do Acórdão 1382/2021-TCU-Plenário esclarece que o esquema perdurou até "o final de 2011/início de 2012", ante a derradeira cessação final de todo o ilícito continuado pelo funcionamento do aludido cartel em desfavor das licitações na Petrobras e na Repar, sendo que a partir daí a "atuação do cartel no âmbito do "Clube das 16" foi gradualmente menos eficaz, até que ele deixou de existir naturalmente em 2012/2013", como indicado, inclusive, pelo eventual histórico de conduta no CADE.
Assim, não ocorreu a prescrição da pretensão punitiva do TCU em consonância com o Acórdão 1441/2016-TCU-Plenário, já que não teria transcorrido o período superior a dez anos desde o término das vigências dos respectivos contratos, em 19/3/2013 (CT-101) , 27/2/2014 (CT-111) e 13/9/2013 (CT-112) , ou o final da atuação do cartel, até a ordem para a oitiva da empresa no âmbito do TCU, em 11/10/2017, determinada no bojo do Acórdão 2319/2017-TCU-Plenário.
No mesmo passo, ainda que se adote a Lei 9.873/1999 com as suas possíveis causas interruptivas, a prescrição punitiva não se consumou. Relembro que essa norma estabelece que:
" (...) Art. 1º Prescreve em cinco anos a ação punitiva da Administração Pública Federal, direta e indireta, no exercício do poder de polícia, objetivando apurar infração à legislação em vigor, contados da data da prática do ato ou, no caso de infração permanente ou continuada, do dia em que tiver cessado.
 (...) Art. 2º Interrompe-se a prescrição da ação punitiva:    
I - pela notificação ou citação do indiciado ou acusado, inclusive por meio de edital;          
II - por qualquer ato inequívoco, que importe apuração do fato;
III - pela decisão condenatória recorrível.
IV - por qualquer ato inequívoco que importe em manifestação expressa de tentativa de solução conciliatória no âmbito interno da administração pública federal." (grifos acrescidos) 
A prescrição da pretensão punitiva do TCU tendo como base essa lei não ocorreu em função de não ter transcorrido o período superior a cinco anos contados desde o término das vigências dos respectivos contratos, em 19/3/2013 (CT-101) , 27/2/2014 (CT-111) e 13/9/2013 (CT-112) , ou desde o final da atuação do cartel, até a ordem para a oitiva da empresa no âmbito do TCU, em 11/10/2017, tendo incidido as seguintes causas interruptivas por conta dessas ocorrências:
 (a) determinação para a abertura dos processos apartados (TC Processo 010.546/2009-4 no Fiscobras-2009) , em 9/9/2009, para a realização de audiências em cada contrato assinado na Repar, de tal sorte que o TC Processo 021.479/2009-8 (para o CT-101) , o TC Processo 021.481/2009-6 (para o CT-111) e o TC Processo 021.482/2009-3 (para o CT-112) teriam sido autuados em 15/9/2009, além da emissão do relatório de levantamento no Fiscobras-2009 sobre as obras na Repar, em 21/9/2009, e da emissão do relatório de auditoria no âmbito do TC Processo 009.831/2010-0  (Fiscobras-2010) , em 16/8/2010, com vistas a verificar o superfaturamento pelo conluio nas fraudes à respectiva licitação, configurando, desse modo, o ato inequívoco para a apuração do fato e, por conseguinte, a interrupção prevista no art. 2º, II, da Lei n.º 9.873, de 1999;
 (b) superveniente conversão do TC Processo 021.479/2009-8 (para o CT-101) , TC Processo 021.481/2009-6  (para o CT-111) e TC Processo 021.482/2009-3 (para o CT-112) em tomada de contas especial por força dos Acórdãos 2.165/2015, 2.166/2015 e 2.167/2015 prolatados pelo Plenário do TCU, em 26/8/2015, ante a apuração dos responsáveis pelo respectivo dano causado ao erário a partir da sistemática fraude à correspondente licitação, além dos agentes públicos e privados beneficiados pelo recebimento de propinas para facilitar a atuação do conluio de empresas no "Clube", configurando, aí também, o ato inequívoco para a apuração do fato e, por conseguinte, a interrupção fixada pelo art. 2º, II, da Lei n.º 9.873, de 1999; e 
 (c) determinação para a oitiva das empresas e a audiência dos responsáveis em processos apartados (TC Processo 029.988/2017-9 e TC Processo 029.991/2017-0) por meio do Acórdão 2319/2017-TCU-Plenário, prolatado em 11/10/2017, com a determinação para a oitiva da empresa UTC, realizada em 27/10/2017 (Peça 28) , configurando, assim, a notificação ou citação da indiciado e, por conseguinte, a interrupção prevista no art. 2º, I, da Lei n.º 9.873, de 1999.
Por fim, em linha com o que tem sido decidido por este Plenário determino o sobrestamento da apreciação do feito, a exemplo dos Acórdãos 1.789/2021, 1.382/2021, 1.310/2021, 2.446/2018, 1.690/2018, 2.983/2019 e 1.214/2018, todos do Plenário, em observância aos acordos firmados judicialmente com o MPF e com o Cade, e em consonância com os propósitos do acordo de cooperação técnica (ACT) firmado entre o TCU, a CGU, a AGU e o Ministério da Justiça e Segurança Pública (MJSP) .
86.	Diante de todo o exposto, voto para que seja adotada a deliberação que ora submeto a este Colegiado.
TCU, Sala das Sessões, em 15 de setembro de 2021.
Ministro VITAL DO RÊGO 
Relator